【裁判字號】    97,訴,472
【裁判日期】    980630
【裁判案由】    偽造文書等
【裁判全文】
臺灣高雄地方法院刑事判決               97年度訴字第472號
公  訴  人  臺灣高雄地方法院檢察署檢察官
被      告  丑○○
            丙○○
上列被告因偽造文書等案件，經檢察官提起公訴（96年度偵字第
34361 號），本院判決如下：
    主  文
丑○○共同犯業務侵占罪，處有期徒刑壹年；減為有期徒刑陸月
，如易科罰金，以銀元佰元即新臺幣玖佰元折算壹日。偽造如
附表所示署押合計陸枚、印文合計玖佰壹拾枚、印章合計拾壹
枚，均沒收。
丙○○共同犯業務侵占罪，處有期徒刑拾月；減為有期徒刑伍月
，如易科罰金，以銀元佰元即新臺幣玖佰元折算壹日。偽造如
附表所示署押合計陸枚、印文合計玖佰壹拾枚、印章合計拾壹
枚，均沒收。
    事  實
一、丑○○係高雄縣鳳山市中正社區發展協會（起訴書誤載中正
    里社區發展協會，下稱中正社區協會）第4 屆理事長（任期
    4 年，自民國94年3 月25日至98年3 月24日，於96年12月19
    日遭高雄縣政府依人民團體法第30條及第58條規定予以解除
    職務），負責綜理督導中正社區協會配合政府社區發展指定
    工作項目、訂定社區發展計畫、編訂年度經費預算、推動執
    行社區發展工作並維護成果等各項會務，為從事業務之人；
    其妻丙○○為中正社區協會第4 屆理事。
二、緣寅○○（93年11月14日成立高雄縣眷村發展協會，擔任理
    事長）於93年9 月間經當時中正社區協會第3 屆理事長李連
    生之同意，以該協會名義向行政院文化建設委員會（下稱文
    建會）提出「明日工協- 文化尋根（高雄縣鳳山市工協社區
    94年度新故鄉營造計畫）」計畫書（下稱文化尋根計畫）申
    請補助，該計畫辦理事項為：眷村文化資源調查（預算經費
    新臺幣（下同）10萬元）、前海軍通訊隊周遭眷村環境發展
    規劃（18萬元）、社區耆老口述歷史紀錄片製作（10萬元）
    、眷村文物蒐集保養展示數位化保存（12萬元）、竹籬笆網
    站設立及維護（10萬元）、新故鄉營造社團活動（15萬元）
    、文化專刊出版（5 萬元），預算經費合計80萬元。經高雄
    縣政府初審通過後將文化尋根計畫提出於文建會審核，文建
    會於93年10月28日核准撥付80萬元補助款，計畫執行期間為
    94年1 月至同年11月（起訴書誤載為94年2 月至11月），並
    分2 期撥付，第1 期40萬元於94年5 月11日以支票（支票號
    碼LC0000000 號）方式撥付，經丑○○於94年6 月6 日以鳳
    山工協郵局帳號00000000000000000 號中正社區協會帳戶兌
    領而持有。
三、嗣丑○○於94年11月、12月間就中正社區協會執行文化尋根
    計畫之執行明細及補助款支出情形，準備向高雄縣政府文化
    局辦理經費核銷，經承辦人員告知經費支出之核銷須有出納
    執行職務後，因中正社區協會之組織並無設置出納，若須增
    設出納人員，須依中正社區協會章程第21條第1 項規定，由
    理事長提名經理事會同意通過後聘免之，並報主管機關備查
    ，而丙○○僅為該協會之理事，未兼任出納一職，竟與丙○○共同基於意圖為自己不法所有之侵占、行使偽造私文書之
    犯意聯絡及偽造私文書之概括犯意聯絡，均明知丙○○未經
    提名、理事會同意聘任及向主管機關報備為出納，且文建會
    補助中正社區協會之80萬元，供執行文化尋根計畫之用，丑
    ○○僅執行該文化尋根計畫之部分項目內容，應據實核銷補
    助款，竟為核銷全部80萬元補助款，於94年12月初某日，由
    丑○○與丙○○共同連續製作附表所示之領據、支出憑證、
    綜合所得收據、經費概算表、印領清冊等核銷單據，再由丑
    ○○委請高雄縣鳳山市某處不知情之刻印店成年人員，同時
    偽刻附表所示申復基（後改名乙○○）、陳永川、丁○○、
    胡媧祥、子○○、陳秋良、陳淑惠、壬○○、庚○○印章各
    1 枚，中正社區協會總幹事戊○○、會計己○○之職章各1
    枚，經丙○○及甲○○之授權刻製丙○○出納職章、甲○○
    印章各1 枚後，在高雄縣岡山鎮○○○路42號之高雄縣政府
    文化局一樓中庭，分別在附表所示之領據、支出憑證、綜合
    所得收據、經費概算表、印領清冊上偽造如附表所示之印文
    及署押，並蓋用丙○○出納職章及甲○○印章（丙○○、甲○○部分不構成偽造私文書），未依上開中正社區協會章程
    所定提名、經理事會同意聘任並報備主管機關之程序，即在
    中正社區協會名義之核銷憑證上以丙○○為出納，完成總計
    金額80萬8035元之核銷憑證，持向高雄縣政府文化局承辦人
    員辛○○辦理核銷80萬元補助款而行使之，足生損害於附表
    所示乙○○（原名申復基）、陳永川、丁○○、胡媧祥、子
    ○○、陳秋良、陳淑惠、壬○○、庚○○、戊○○、己○○
    及高雄縣政府文化局對於前開經費核銷之正確性，嗣文建會
    於95年1 月11日將第2 期補助款40萬元以支票（支票號碼LA
    0000000 號）方式撥付，經丑○○於95年1 月23日以鳳山工
    協郵局中正社區協會上開帳戶兌領後，丑○○與丙○○將文
    建會撥付之80萬元補助款扣除實際支出部分後，將丑○○持
    有之餘額45萬8000元，基於上開犯意聯絡，以易持有為所有
    之意思予以侵占入己。
四、案經法務部調查局高雄縣調查站報告臺灣高雄地方法院檢察
    署檢察官偵查起訴。
    理  由
壹、證據能力之認定
一、本件證人胡媧祥、陳永川、陳秋良、陳淑惠、子○○、戊○○、己○○、寅○○，於偵查中曾以證人身分具結而為陳述
    ，被告並未提及檢察官在偵查時有何不法取供之情形，且未
    釋明上開供述有顯不可信之情況，從而證人胡媧祥、陳永川
    、陳秋良、陳淑惠、子○○、戊○○、己○○、寅○○在偵
    查中之陳述，依刑事訴訟法第159 條之1 第2 項之規定，自
    得為證據。
二、按被告以外之人於審判外之言詞或書面陳述，除法律有規定
    者外，不得作為證據，刑事訴訟法第159 條第1 項定有明文
    。然被告以外之人於審判外之陳述，雖不符刑事訴訟法第15
    9 條之1 至第159 條之4 之規定，而經當事人於審判程序同
    意作為證據，法院審酌該言詞陳述或書面陳述作成時之情況
    ，認為適當者，亦得為證據，刑事訴訟法第159 條之5 第1
    項亦定有明文。查證人胡媧祥、戊○○、己○○、寅○○於
    警詢中證述，高雄縣人民團體選任職員當選證明書、高雄縣
    鳳山市中正社區協會第4 屆新任理、監事當選人員名冊、中
    正社區協會章程、高雄縣政府文化局98年2 月12日函、文建
    會93年10月28日函及所附94年度新故鄉社區營造計畫各縣市
    審查結果暨補助金額一覽表及94年度高雄縣新故社區營造計
    畫彙整表、中正社區協會提案之「明日工協- 文化尋根（高
    雄縣鳳山市工協社區94年度新故鄉營造計畫）」計畫書、中
    正社區協會申請核銷94年度「明日工協- 文化尋根計畫」經
    費80萬元之核銷憑證、乙○○全戶戶籍資料查詢結果及稅務
    電子閘門財產所得調件明細表，高雄縣政府98年6 月12日函
    、97年1 月3 日函、中正社區協會96年12月24日函、96年12
    月19日第4 屆理監事聯席臨時會議紀錄、96年2 月4 日函文
    ，固係被告以外之人於審判外之言詞或書面陳述，屬傳聞證
    據，惟檢察官、被告均於本院審判期日同意可作為證據使用
    ，依刑事訴訟法第159 條之5 第1 項之規定，本院審酌該證
    據作成之情況，認為適當，應得為證據。
貳、認定犯罪事實所憑之證據及理由
    訊據被告丑○○坦承在文化尋根計畫補助款80萬元之核銷憑
    證上，偽造乙○○（申復基）、陳永川、胡媧祥、陳秋良、
    陳淑惠之署押，並偽造乙○○（申復基）、陳永川、丁○○
    、胡媧祥、子○○、陳秋良、陳淑惠、壬○○、庚○○、總
    幹事戊○○、會計己○○之印章、職章後，向高雄縣政府文
    化局提出行使以核銷補助款，被告丙○○坦承中正社區協會
    並無出納人員，因向高雄縣政府文化局送件核銷80萬元補助
    款時，承辦人員表示須有出納人員，故由其臨時在核銷憑證
    上具名為出納，惟被告丑○○否認有何侵占犯行，被告丙○○否認有侵占及偽造文書犯行，被告丑○○辯稱：伊因執行
    計畫而支出費用，金額超過80萬元，並無侵占任何補助款；
    被告丙○○辯稱：本件計畫係被告丑○○執行，對於80萬元
    經費運用及核銷憑證之製作，伊不知情。經查：
一、被告丑○○係中正社區協會第4 屆理事長，負責綜理督導中
    正社區協會配合政府社區發展指定工作項目、訂定社區發展
    計畫、編訂年度經費預算、推動執行社區發展工作並維護成
    果等各項會務；被告丙○○係中正社區協會第4 屆理事。93
    年9 月間中正社區協會向文建會提出文化尋根計畫以申請補
    助80萬元，該計畫辦理事項為：眷村文化資源調查（預算經
    費10萬元）、前海軍通訊隊周遭眷村環境發展規劃（18萬元
    ）、社區耆老口述歷史紀錄片製作（10萬元）、眷村文物蒐
    集保養展示數位化保存（12萬元）、竹籬笆網站設立及維護
    （10萬元）、新故鄉營造社團活動（15萬元）、文化專刊出
    版（5 萬元），預算費用合計80萬元；經高雄縣政府初審通
    過後提出於文建會，文建會於93年10月28日核准補助80萬元
    ，計畫執行期間為94年1 月至同年11月，其補助款分2 期撥
    付，第1 期40萬元於94年5 月11日以支票（支票號碼LC0000
    000 號）方式撥付，經被告丑○○於94年6 月6 日以鳳山工
    協郵局中正社區協會上開帳戶兌領，嗣被告丑○○於94年12
    月初某日，持中正社區協會申請核銷94年度「明日工協- 文
    化尋根計畫」經費80萬元之核銷憑證，向高雄縣政府文化局
    承辦人員辛○○辦理經費核銷而行使，而文建會於95 年1月
    11日將第2 期補助款40萬元以支票（支票號碼LA0000 000號
    ）方式撥付，經被告丑○○於95年1 月23日以鳳山工協郵局
    中正社區協會上開帳戶兌領等情，經證人即承辦本件核銷作
    業之辛○○於審理證述明確，且有高雄縣人民團體選任職員
    當選證明書（院一卷第86頁）、高雄縣鳳山市中正社區協會
    第4 屆新任理、監事當選人員名冊、中正社區協會章程（院
    三卷第201 頁）、高雄縣政府文化局98年2 月12日函（院二
    卷第2 頁）、文建會93年10月28日函及所附94年度新故鄉社
    區營造計畫各縣市審查結果暨補助金額一覽表及94 年 度高
    雄縣新故社區營造計畫彙整表（院二卷第3 至9 頁）、中正
    社區協會提案之「明日工協- 文化尋根（高雄縣鳳山市工協
    社區94年度新故鄉營造計畫）」計畫書（院二卷第118 至13
    7 頁）、中正社區協會鳳山工協郵局帳號0000000000000000
    0 號帳戶歷史交易清單（院三卷第140 至142 頁）、臺灣省
    高雄縣縣庫支票影本1 紙（院一卷第87頁）、中正社區協會
    申請核銷94年度「明日工協- 文化尋根計畫」經費80萬元之
    報銷憑證在卷可參（警一卷第47至132 頁），復為被告丑○○、丙○○所不爭。又被告丑○○之中正社區協會理事長任
    期4 年，自94年3 月25日至98年3 月24日，於96年12月19日
    遭高雄縣政府依人民團體法第30條及58條規定予以解除職務
    ，經理事會改選卯○○為新任理事長，被告丑○○於97年1
    月22日辦理交接等節，經證人卯○○於審理證述明確，且有
    高雄縣政府98年6 月12日函所附該府97年1 月3 日函、中正
    社區協會96年12月24日函、該協會96年12 月19 日第4 屆理
    監事聯席臨時會議紀錄、該協會96年2 月4日 函在卷（院三
    卷第258 之1 頁至266 頁），復為被告丑○○所是認，此部
    分事實均堪認定。
二、文建會補助款80萬元，被告有無如實核銷部分
(一)關於甲○○從事文化尋根計畫之眷村文化研究資料收集與分
    析而核銷補助款9 萬元部分（即起訴書附表編號1 部分）：
    核銷憑證中以甲○○從事眷村文化研究資料收集與分析，自
    94年2 月1 日至94年7 月22日間，合計工作125 日，每日工
    作8 小時，時薪90元，合計9 萬元為由，核銷補助款9 萬元
    一節，有補助經費概算表、支出憑證、綜合所得收據、94年
    2 月至94年7 月之印領清冊足核。證人甲○○於審理雖證述
    ：我有為中正社區協會研究眷村文化，在94年11月底領得9
    萬元云云。惟查：
１、證人甲○○復證述：我本身所學專長是電子，於94年2 月至
    7 月間在臺灣北部某建設公司上班，每月薪資3 萬元，工作
    內容係為該建設公司作行銷策劃及案場之行銷規劃，每1 、
    2 個月回高雄1 次，每次停留約3 天等語（院三卷第87、88
    頁），可見證人甲○○對於眷村文化並無特別之研究專長或
    學識背景，其是否有從事眷村文化研究資料收集與分析專業
    能力，即屬可疑，且94年2 月至7 月間在臺灣北部上班，於
    高雄停留之時間不超過18日，被告等以甲○○於上開期間，
    合計工作125 日，每日工作8 小時而核銷補助款，亦屬不實
    。
２、證人甲○○證述：我在94年7 月底8 月初時，找被告丑○○
    及丙○○聊天，被告丙○○有拿一些類似眷村文化的資料給
    我看，希望我能幫忙提供意見，我就眷村文化作研究分析，
    被告丑○○、丙○○找我幫忙中正社區協會事務就這一次等
    語，惟當本院進一步訊問甲○○所為眷村文化研究分析之具
    體內容時，答稱「我把眷村舊有文化區塊加以整合，以利下
    一代傳承」，其內容仍屬空泛抽象，經本院再次訊問具體研
    究項目、內容、方向時，則答稱「中正社區籃球場如何改善
    ，或活動中心整修工作，因活動中心已老舊，就其硬體設施
    改善部分」等語，證人甲○○雖稱從事文化研究，惟就所研
    究之內容，始終無法具體陳述，至於其所述研究內容為籃球
    場、活動中心之建物或場地之整修改善，與證人甲○○任職
    建設公司所從事之建築事務相近，與文化研究內容相遠，更
    與其自稱「整合眷村舊有文化區塊」之研究內容無關，應係
    證人甲○○面對訊問無言可對時所為之遁詞，可見證人甲○○並無從事任何眷村文化研究。
３、又訊問證人甲○○能否提出所為眷村文化研究分析之彙整資
    料時，僅稱：是被告丑○○提供資料給我，我與被告丑○○
    討論時，並沒有提出具體改善的設計圖說或行銷計畫等語，
    而未能提出所為文化研究之相關資料以資佐證，與一般文化
    研究應有相關文物資料及研究報告之常情未合，其所謂確有
    從事眷村文化之收集、研究，顯非可信。且當本院訊問被告
    丑○○有關甲○○提供何種具體的協助時，被告丑○○回答
    前先向右轉向被告丙○○並詢問「這如何說」後供稱：甲○○提供計劃書中眷村資源分析調查，蒐集各方面相關的資料
    給我，我再請別人作整合等語（院三卷第90反頁），與證人
    甲○○證述研究資料係由被告丑○○提供一情相反，益明所
    謂甲○○從事眷村文化之收集、研究，應非屬實；且由被告
    丑○○於當庭回答前轉向被告丙○○並詢問如何回答，顯見
    被告丙○○參與以甲○○名義核銷補助款，否則被告丑○○
    不可能於回答上開訊問前直覺轉頭詢問被告丙○○該如何回
    答，益明被告丙○○與被告丑○○共同製作核銷憑證，並提
    供無實際參與計畫執行之甲○○名義以核銷補助款。
４、經本院對證人甲○○再訊以：僅與被告丑○○口頭討論1 次
    ，為何可領得相當正職工作3 個月薪水之9 萬元時，證人甲○○有沈思許久難以回答之情形，有審判筆錄可參（院三卷
    第89頁），可見證人甲○○因心虛而無法即時回答，又證人
    甲○○於沈思許久後雖稱：事後會協助被告丑○○從事文化
    研究收集之工作等語，惟經本院訊以：「在你所述支領9 萬
    元之94年11月底時間，已是本案補助款之執行計畫案接近了
    結之時，你事後要幫中正社區協會或被告丑○○作何事」時
    ，答稱「我不曉得」等語，足見證人甲○○遲遲無法解釋支
    領9 萬元原因在先，答稱不知道支領9 萬元要作何文化研究
    在後，是證人甲○○應無參與文化尋根計畫之眷村文化研究
    資料收集與分析。且被告丑○○供稱證人甲○○之9 萬元，
    係在95年1 月23日第2 筆補助款撥付後才支付等語（院三卷
    第298 反頁），與證人甲○○所述支領之時間不符，可見證
    人甲○○所謂確有支領9 萬元，應非可信。
５、證人甲○○證述：關於請領補助款9 萬元，係由被告丙○○
    與我接洽，我授權被告丙○○刻用我的印章，並蓋用於核銷
    資料上，用於請領補助款等語（院三卷第89、90頁），可見
    甲○○明知自己未參與文化尋根計畫，竟同意以其執行眷村
    文化研究資料收集與分析為由而核銷補助款9 萬元，顯係因
    被告丙○○與其接洽，並授權被告丙○○刻用其印章，用以
    辦理核銷補助款之用，益明被告丙○○與被告丑○○共同以
    甲○○名義申請核銷9 萬元補助款；又證人甲○○為被告丙○○胞弟，被告丑○○為其姊夫，經證人甲○○證述明確，
    且為被告丙○○所是認，並有全戶戶籍資料查詢結果在卷可
    憑，在親屬關係下，益見證人甲○○上開為中正社區協會研
    究眷村文化，在94年11月底領得9 萬元之證述，為迴護被告
    丑○○、丙○○之詞，應非可信。
６、甲○○於94年2 月1 日至94年7 月22日，應無從事眷村文化
    研究資料收集與分析，亦未領得核銷憑證所載之9 萬元，僅
    同意授權被告丙○○使用其名義及刻用其印章以用於核銷補
    助款9 萬元，被告丑○○、丙○○共同以甲○○執行上開文
    化尋根計畫並領取9 萬元之不實內容，核銷補助款9 萬元，
    應堪認定。
(二)關於乙○○（原名申復基）從事文化尋根計畫之眷村環境資
    源調查而核銷補助款8 萬5000元部分（即起訴書附表編號2
    部分）：
    核銷憑證以乙○○從事眷村環境資源調查，自94年3 月1 日
    至94年9 月29日間，合計工作118 日，每日工作8 小時，另
    94年9 月30 日 工作1 小時，時薪90元，合計8 萬5050元為
    由，核銷補助款8 萬5000元一節，有綜合所得收據、94年3
    月至94年9 月之印領清冊足核。惟查：
１、證人乙○○審理中證述：「申復基」是我的改名前舊名，我
    在94年間沒有為中正社區協會從事眷村環境資源調查之工作
    ，我姊夫被告丑○○有以我名義充當人頭支領8 萬5000元，
    我沒有拿到該8 萬5000元，是由被告丑○○處理，因為親戚
    關係，被告丑○○才請我充當核銷或請領經費的人頭，我在
    今日庭訊前沒有看過用以核銷之綜合所得收據、印領清冊，
    其上「申復基」（證人乙○○改名前舊名）之署名及印文都
    不是我本人所寫、所蓋，印章不是我的，我沒有交付或授權
    被告丑○○、丙○○代刻印章等語明確（院三卷第147 反、
    148 、148 反頁），且有記載「原姓名申復基名字不雅，87
    年5 月18日改名」之乙○○全戶戶籍資料查詢結果在卷可憑
    （院三卷第115 頁）；佐以被告丑○○供承：因找不到人核
    銷，才借用證人乙○○來核銷補助款，本案相關被害人或證
    人（包括證人乙○○）在綜合所得收據、印領清冊等資料上
    之印文，其印章均是我在94年12月要向高雄縣政府文化局送
    件核銷補助款時，在高雄縣鳳山市委請不知情刻印師傅同時
    刻印，由我同時蓋印等語（院三卷第149 、86反頁），與證
    人乙○○證述內容相符；又證人乙○○之專長為廚師，對於
    鄉土文化之蒐集、調查沒興趣，對政府遷台後眷村文化發展
    無專精或研究，於94年間在漁味鮮餐廳擔任廚師工作等情，
    經證人乙○○審理證述明確，且有稅務電子閘門財產所得調
    件明細表可憑（院三卷第112 頁），可知證人乙○○於94年
    3 月至9 月間為專職之廚師，對於眷村文化毫無研究或興趣
    ，其證述未從事眷村環境資源調查之工作應屬可信。且用以
    核銷8 萬5000元補助款之證人乙○○核銷單據中，綜合所得
    收據、印領清冊上所載乙○○之姓名為87年5 月14日改名前
    之舊名「申復基」；所載身分證字號為84年2 月4 日變更前
    之舊字號「Ｚ000000000」，而非證人乙○○現時之「Ｚ00000
    0000」字號，有該綜合所得收據、印領清冊及乙○○全戶戶
    籍資料查詢結果（院三卷第115 頁）附卷可參，且經證人乙○○審理證述：上開綜合所得收據、印領清冊所載之身分證
    字號，是我舊的身分證字號，因我發現該身分證字號與他人
    相同，距今十幾年前改為現在新的身分證字號，我的舊身分
    證字號，我的家人（即其胞姊被告丙○○）知道等語明確（
    院三卷第148 反頁），若證人乙○○於94年間同意被告丑○○、丙○○使用其名義銷核補助款，應會提供變更後之姓名
    、身分證字號，被告等於上開乙○○綜合所得收據、印領清
    冊，不致誤載84年、87年變更前之舊姓名及身分證字號，故
    證人乙○○證述未領得8 萬5000元，上開綜合所得收據、印
    領清冊上之「申復基」署名及印文均為偽造，應屬可信。且
    由核銷資料上正確記載乙○○變更前之舊姓名及身分證字號
    ，應係由知悉其年籍資料之胞姊被告丙○○所提供，否則被
    告丑○○應無從在核銷資料上正確記載其舊姓名及身分證字
    號，被告丙○○與被告丑○○共同製作核銷憑證，並提供乙○○名義以核銷8 萬5000元補助款甚明。
２、被告丑○○辯稱：因當時有一些工讀生幫忙我作這個案子，
    作完後工讀生都離開而找不到人，才借用乙○○（申復基）
    名義核銷補助款，並無侵占款項云云，惟證人丁○○審理中
    證述：我於94年間因被告丑○○聘僱參與中正社區協會之工
    讀，印象中當時並無其他學生一同參加工讀等語（院三卷第
    80反頁），被告丑○○辯稱除證人丁○○外尚有其他工讀生
    參與，已非無疑；被告丑○○要求支領薪資之證人丁○○在
    其綜合所得收據上簽名，業經證人丁○○審理時證述明確（
    院三卷第77反頁），且有該紙綜合所得收據在卷可參，可見
    被告丑○○支付薪資時，明知應要求工讀生簽立收據，若有
    僱請工讀生並支付薪資，被告丑○○於支付時應會使受領薪
    資之工讀生簽立相關收據，其辯稱因工作結束後工讀生均離
    開，故找不到工讀生簽立單據，應非可信；況被告丑○○未
    能具體提出工讀生姓名、年籍或其工作內容及成果，故其上
    開辯解實難遽信。
３、乙○○為被告丑○○、丙○○用以核銷8 萬5000元補助款之
    人頭，無實際從事計畫工作，亦無領得8 萬5000元，用以核
    銷8 萬5000元補助款之乙○○綜合所得收據、印領清冊，其
    上乙○○舊名「申復基」之署名及印文，均為被告丑○○所
    偽造，實屬明確。
(三)關於胡媧祥從事文化尋根計畫之耆老敘述眷村歷史記錄製造
    而核銷補助款9 萬5000元部分（即起訴書附表編號5 部分）
    ：
    核銷憑證以胡媧祥從事耆老敘述眷村歷史記錄製造，自94年
    3 月1 日至94年10月31日間，合計工作176 日，每日工作6
    小時，時薪90元，合計9 萬5040元為由，核銷補助款9 萬50
    00元一節，有經費概算表、綜合所得收據、94年3 月至94年
    10月之印領清冊足核。惟查：
１、證人胡媧祥於警詢中證述：我曾受聘中正社區協會負責「耆
    老憶眷村文化、歷史記錄」之工作，當時因被告丑○○邀請
    而擔任此工作，我是以幫忙的性質協助被告丑○○，沒有討
    論時薪或每日報酬多少，工作時間集中在94年暑假，每天工
    作時間通常是一整天，中午吃飯休息，工作內容為將工協新
    村、明德訓練班相關歷史資料加以整理分類，沒有實際訪問
    眷村耆老，我領取的報酬每次幾千元不等，我印象中總共支
    領約十幾次，總金額大約八萬元，至於經費概算表、綜合所
    得收據、印領清冊我都沒看過，應是被告丑○○自行製作，
    我實領之金額與核銷之9 萬5000元間差額流向，應係被告丑
    ○○處理等語（警一卷第34、35頁）；於偵查中證述：我有
    參加中正社區協會社區營造計畫工作，內容是幫忙將資料簡
    報上依編號排序，印領清冊等不是我簽名蓋章等語（偵一卷
    第25頁）。就核銷補助款單據中，胡媧祥部分之經費概算表
    、綜合所得收據、印領清冊上之「胡媧祥」署名及印文，為
    被告丑○○所偽造，印章係被告丑○○委請刻印師傅所偽刻
    ，經被告丑○○承坦在卷（院三卷第86反、157 反頁），核
    與證人胡媧祥證述上開經費概算表、綜合所得收據、印領清
    冊非其所親自簽名蓋章，為被告丑○○偽造之情節相符；又
    中正社區協會出版「孜孜不眷94年度新故鄉社區營造」之專
    刊，內容有關眷村工協新村及明德訓練班之舊相片及歷史資
    料等，頁數108 頁，有該專刊在卷，核與證人胡媧祥證述從
    事整理工協新村、明德訓練班相關歷史資料之工作相符，其
    證述從事資料整理而領取約8 萬元，應屬可信。另證人胡媧
    祥警詢中證述：每次報酬都是被告丑○○或丑○○的妻子被
    告丙○○交給我現金等語（警一卷第34、35頁）；被告丙○○供稱：核銷憑證上之金額，由我如數發現金給當事人，胡
    媧祥印領清冊是我製作，我確實發錢給胡媧祥等語（警一卷
    第8 、9 頁，院三卷第151 頁），核與證人胡媧祥證述自被
    告丙○○取得款項相符，可知被告丙○○有發給款項與參與
    執行工作之胡媧祥，若其對於文化尋根計畫之執行一無所知
    ，自無從知悉應發給款項之對象及金額，足見被告丙○○實
    際參與文化尋根計畫之執行及費用之支出。
２、被告丑○○、丙○○辯稱因參與文化尋根計畫而支付胡媧祥
    之金額為9 萬5000元，其並無侵占云云，惟證人胡媧祥因與
    被告丑○○熟識，而幫忙整理本件相關資料，經證人胡媧祥
    證述在卷（偵一卷第26頁），被告丑○○供稱：是我邀請胡
    媧祥來中正社區協會幫忙等語（院三卷第101 頁），可見被
    告丑○○與胡媧祥為熟識且能相互幫助之好友，應得相互聯
    絡，若被告丑○○確實支付胡媧祥9 萬5000元，在核銷補助
    款時，應可聯絡胡媧祥親自於記載9 萬5000元之經費概算表
    、綜合所得收據、印領清冊簽名、蓋章，何有捨此合法途逕
    不為，反而故意偽造文書以自陷刑責之理；且胡媧祥之印領
    清冊中所載工作期間94年3 月1 日至94年10月31日，核與胡
    媧祥證述工作時間集中於94年暑假之7 、8 月間不符，而胡
    媧祥係被告丑○○請託而參與資料整理，被告丑○○於94年
    3 月25日始當選為中正社區協會理事長，於94年3 月25日前
    胡媧祥不可能因參與資料整理而支領薪資；又被告丑○○於
    印領清冊上記載胡媧祥時薪90元，與證人胡媧祥證述當時係
    幫忙性質，並無與被告丑○○約定時薪多少一情相抵觸，故
    被告丑○○、丙○○所製作胡媧祥印領清冊之工作日期、時
    間、時薪，應均不實，其依不實內容且以偽造胡媧祥署名、
    印章方式所製作之印領清冊，辯稱胡媧祥實際支領9 萬5000
    元，實難採憑。
３、胡媧祥因參與文化尋根計畫所領取之薪資應為8 萬元，而非
    核銷憑證所載之9 萬5000元，而經費概算表、綜合所得收據
    、印領清冊上「胡媧祥」署名、印文為被告丑○○所偽造，
    應堪認定。
(四)關於陳永川從事文化尋根計畫之眷村環境資源調查而核銷補
    助款7 萬5000元部分（即起訴書附表編號3 部分）：
    被告等以陳永川從事眷村環境資源調查，自94年2 月1 日至
    94 年9月30日間，合計工作834 小時，時薪90元，合計7 萬
    5060元為由，核銷補助款7 萬5000元一節，有經費概算表、
    綜合所得收據、94年2 月至94年9 月之印領清冊足核。惟查
    ：
１、證人陳永川於偵查中證述：我沒有參加文化尋根計畫之環境
    資源調查工作，僅有開貨車載東西幫忙，被告丑○○有貼我
    大約2 千元左右的油錢，印領清冊等不是我簽名蓋章等語（
    偵一卷第25頁）。就核銷補助款單據中，陳永川部分之經費
    概算表、綜合所得收據、印領清冊上之「陳永川」署名及印
    文，為被告丑○○所偽造，印章係被告丑○○委請刻印師傅
    所偽刻，經被告丑○○承坦在卷（院三卷第86反、157 反頁
    ），核與證人陳永川證述上開經費概算表、綜合所得收據、
    印領清冊非其所親自簽名蓋章之情節相符；又證人胡媧祥偵
    查中證述：我與被告丑○○是熟識，在94年間有叫陳永川去
    幫忙被告丑○○載東西，被告丑○○有貼油錢給陳永川，約
    2 千元等語（偵一卷第26頁），與證人陳永川證述之工作內
    容、所得款項相符，被告丑○○亦供稱：陳永川載運眷村之
    舊文物，由胡媧祥叫陳永川來幫忙等語（院三卷第100 反頁
    ），與證人陳永川、胡媧祥證述大致相符，是證人陳永川上
    開證述應堪採信。
２、被告丑○○辯稱實際支付陳永川之金額為7 萬5000元，其並
    無侵占云云，惟被告丑○○與胡媧祥為熟識而可相互聯絡，
    已如上述，陳永川經由胡媧祥而參與幫忙，胡媧祥應可與陳
    永川聯絡，被告丑○○若有支付7 萬5000元與陳永川，在核
    銷補助款時，應經由胡媧祥居中聯絡而要求陳永川親自於經
    費概算表、綜合所得收據、印領清冊簽名、蓋章，若非其7
    萬5000元之金額不實，被告丑○○何有故意偽造署名、印文
    而自陷刑責之必要；且被告丑○○自承陳永川之印領清冊為
    其所製作，該印領清冊中所載工作期間94年2 月1 日至94年
    9 月30日，陳永川係由被告丑○○請託胡媧祥幫忙後，再由
    胡媧祥請託而參與載東西，惟被告丑○○於94年3 月25日始
    當選為中正社區協會之理事長，於94年3 月25日前陳永川不
    可能因參與載東西而支領薪資，故被告丑○○所製作陳永川
    印領清冊之工作時間及日期，應屬不實；且印領清冊所載工
    作內容為「眷村環境資源調查」，核與證人陳永川所為係幫
    忙開貨車載東西之證述不符，益見該印領清冊確屬不實，被
    告丑○○依不實內容且以偽造署押、印章方式所製作之印領
    清冊，辯稱陳永川實際支領7 萬5000元，尚難採信。
３、陳永川未從事眷村環境資源調查，僅開車載物而領得油錢20
    00元，並非核銷憑證上所載7 萬5000元，經費概算表、綜合
    所得收據、印領清冊上「陳永川」署名及印文，均為被告丑
    ○○所偽造，應屬明確。
(五)關於陳秋良從事文化尋根計畫之新故鄉社團推展活動而核銷
    補助款6 萬5000元部分（即起訴書附表編號7 部分）：
    核銷憑證以陳秋良從事新故鄉社團推展活動之籃球隊研習營
    教練，自94年6 月1 日至94年7 月26日間，合計工作82小時
    ，時薪800 元，合計6 萬5600元為由，核銷補助款6 萬5000
    元一節，有經費概算表、綜合所得收據、94年6 月至94年8
    月之印領清冊足核。惟查：
１、證人陳秋良於偵查中證述：我不知道文化尋根計畫，沒有參
    與該計畫社團推展活動的工作，我太太胡媧祥轉交給我油錢
    3000 元 ，印領清冊等不是我簽名蓋章等語（偵一卷第26頁
    ）。就核銷補助款單據中，陳秋良部分之綜合所得收據、印
    領清冊上之「陳秋良」署名及印文，為被告丑○○所偽造，
    印章係被告丑○○委請刻印師傅所偽刻，經被告丑○○承坦
    在卷（院三卷第86反、157 反頁），核與證人陳秋良證述上
    開綜合所得收據、印領清冊非其所親自簽名蓋章之情節相符
    ；且證人胡媧祥偵查中證述：我與被告丑○○是熟識，在94
    年間有叫陳秋良去幫忙被告丑○○載東西，被告丑○○有貼
    油錢給陳秋良，約3000元等語（偵一卷第26 頁） ，與證人
    陳秋良證述之工作內容及所得款項相符，證人陳秋良上開證
    述應堪採信。
２、被告丑○○辯稱實際支付陳秋良之金額為6 萬5000元，交由
    胡媧祥轉交，其並無侵占云云，惟被告丑○○與胡媧祥為熟
    識而可相互聯絡，已如上述，陳秋良為胡媧祥之配偶，胡媧
    祥自可與陳秋良聯絡，被告丑○○若有支付6 萬5000元與陳
    秋良，在核銷補助款時，應經由胡媧祥居中聯絡而要求陳秋
    良親自於綜合所得收據、印領清冊簽名、蓋章，若非6 萬50
    00元之金額不實，被告丑○○何有故意偽造署名、印文而觸
    犯刑責之必要；又被告丑○○自承陳秋良之經費概算表、印
    領清冊等核銷單據為其所製作，其上記載陳秋良擔任中正社
    區協會籃球隊研習營教練，支領上開6 萬5000元之教練鐘點
    費，惟證人即上開籃球隊隊員壬○○審理中證述：於94年間
    籃球隊研習營沒有僱用教練陳秋良等語（院三卷第82反頁）
    ，與證人陳秋良、胡媧祥均證述陳秋良係幫忙載東西，並無
    證述陳秋良擔任籃球隊教練一情相符，且證人壬○○為上開
    籃球隊員，有籃球隊名冊在卷可佐（警一卷第132 頁），對
    於該籃球隊有無僱用陳秋良為教練，當知之甚詳，是證人壬○○上開證述應屬可信，被告丑○○製作陳秋良為籃球教練
    之核銷單據應屬不實，其依不實內容且以偽造文書方式製作
    之核銷單據，辯稱支付陳秋良6 萬5000元，尚難採信；又證
    人胡媧祥證述交與陳秋良之金額為3000元，核與證人陳秋良
    證述由胡媧祥轉交之油錢3000元相符，且證人胡媧祥就其有
    領得8 萬元一情，已無隱匿，就轉交陳秋良之金額，應無特
    意隱匿之必要，故證人胡媧祥上開轉交陳秋良之金額為3000
    元之證述，應屬可採。被告丑○○辯稱陳秋良實際支領6 萬
    5000元，尚難採信。
３、陳秋良非籃球隊研習營教練，未領得6 萬5000元，僅協助載
    物而領得3000元，綜合所得收據、印領清冊上「陳秋良」署
    名、印文為被告丑○○所偽造，顯堪採認。
(六)關於陳淑惠從事文化尋根計畫之孜孜不眷網站設計及維護而
    核銷補助款5 萬5000元部分（即起訴書附表編號8 部分）：
    核銷憑證以陳淑惠從事孜孜不眷網站設計及維護，自94年2
    月2 日至94年12月30日間，合計工作612 小時，時薪90元，
    合計5 萬5080元為由，核銷補助款5 萬5000元一節，有經費
    概算表、綜合所得收據、94年2 月至94年12月之印領清冊足
    核。惟查：
１、證人陳淑惠於偵查中證述：我不知道文化尋根計畫，沒有參
    與該計畫社區網路設計維護的工作，被告丑○○有貼我油錢
    約3000元，印領清冊等不是我簽名蓋章等語（偵一卷第26頁
    ）。就核銷補助款單據中，陳淑惠部分之經費概算表、綜合
    所得收據、印領清冊上之「陳淑惠」署名及印文，為被告丑
    ○○所偽造，印章係被告丑○○委請刻印師傅所偽刻，經被
    告丑○○承坦在卷（院三卷第86反、157 反頁），核與證人
    陳淑惠證述上開經費概算表、綜合所得收據、印領清冊非其
    所親自簽名蓋章之情節相符；又證人胡媧祥偵查中證述：我
    與被告丑○○是熟識，在94年間有叫陳淑惠去幫忙被告丑○○載東西，被告丑○○有貼油錢給陳淑惠，約3000元等語（
    偵一卷第26頁），與證人陳淑惠證述所得款項相符；且於電
    腦網際網路上查無「孜孜不眷」之相關網站設置，為被告丑
    ○○所是認（院三卷第124 頁），與證人陳淑惠未參與網路
    設計維護之證述相合，是證人陳淑惠證述應屬可信。
２、被告丑○○辯稱實際支付陳淑惠之款項為5 萬5000元，由胡
    媧祥轉交，其並無侵占云云，惟被告丑○○與胡媧祥為熟識
    而可相互聯絡，陳淑惠經由胡媧祥而參與幫忙，胡媧祥應可
    與陳淑惠聯絡，被告丑○○若有支付5 萬5000元與陳淑惠，
    在核銷補助款時，應經由胡媧祥居中聯絡而要求陳淑惠親自
    於經費概算表、綜合所得收據、印領清冊簽名、蓋章，若非
    5 萬5000元之金額不實，被告丑○○何有故意偽造署名、印
    文之必要；且被告丑○○自承陳淑惠之印領清冊等核銷單據
    為其所製作，該印領清冊中所載工作期間94年2 月2 日至94
    年12月30日，陳淑惠係由被告丑○○請託胡媧祥幫忙後，再
    由胡媧祥請託而參與載東西，惟被告丑○○於94年3 月25日
    始當選為中正社區協會之理事長，於94年3 月25日前陳淑惠
    不可能因參與工作而支領薪資，且陳淑惠未參與網路設計維
    護，已如上述，被告丑○○所製作憑以計算陳淑惠支領5 萬
    5000元之印領清冊，內容即屬不實，其依不實內容且以偽造
    署名、印章方式製作之核銷憑證，辯稱支付陳淑惠5 萬5000
    元，尚難採信；又證人陳淑惠雖證述有領得油錢3000元，但
    未證述係由胡媧祥轉交，證人胡媧祥亦無證述陳淑惠領得之
    油錢係經由其所轉交，證人陳淑惠、胡媧祥所述互核相符，
    被告丑○○辯稱5 萬5000元係由胡媧祥轉交陳淑惠，與證人
    陳淑惠、胡媧祥未合，已屬可疑，若被告丑○○將款項交與
    胡媧祥以轉交陳淑惠，為釐清責任，於交付款項與胡媧祥時
    ，必要求胡媧祥出具相關收據，被告丑○○竟未要求胡媧祥
    出具相關收據，違於常情，被告丑○○辯稱經由胡媧祥轉交
    陳淑惠5 萬5000元，尚難採信。
３、陳淑惠未從事孜孜不眷網站設計及維護，未領得5 萬5000元
    ，僅協助載物而領得3000元，經費概算表、綜合所得收據、
    印領清冊上「陳淑惠」署名、印文為被告丑○○所偽造，顯
    堪採認。
(七)關於子○○從事文化尋根計畫之眷村文物蒐集、數位化保存
    而核銷補助款9 萬元部分（即起訴書附表編號6 部分）：
    核銷憑證以子○○從事眷村文物蒐集、數位化保存，自94年
    4 月1 日至94年10月30日間，合計工作1000小時，時薪90元
    ，合計9 萬元為由，核銷補助款9 萬元一節，有經費概算表
    、綜合所得收據、94年4 月至94年10月之印領清冊足核。惟
    查：
１、證人子○○於偵查中證述：我不知道文化尋根計畫，沒有參
    與該計畫文物收集數位化保存的工作，沒有在印領清冊等簽
    名蓋章等語（偵一卷第26頁）；於審理中證述：我於94年4
    月至10月間沒有參與文化尋根計畫有關眷村文物蒐集、數位
    化保存，沒有自中正社區協會領得9 萬元報酬，但我所屬樂
    團有帶自己樂器至中正社區活動中心二樓會議室練習，有使
    用會議室內之擴大器及音響，後來場地設備破損，中正社區
    協會為購買設備而支付我9000元左右，因我們樂團將來可協
    助中正社區協會到外表演，綜合所得收據上收款人簽章欄下
    之「子○○」是我簽的，印領清冊上「子○○」印文不是我
    的印章，被告丑○○並無告知我要刻用我的印章，我沒有同
    意被告丑○○以我名義核銷9 萬元補助款等語（院三卷第85
    、86頁）。就核銷補助款單據中，子○○部分之綜合所得收
    據、印領清冊上之「子○○」印文，為被告丑○○所偽造，
    印章係被告丑○○委請刻印師傅所偽刻，經被告丑○○承坦
    在卷（院三卷第86反、157 反頁），核與證人子○○證述上
    開綜合所得收據、印領清冊非其所親自蓋章之情節相符；又
    被告丑○○供承：子○○樂團練習的場地，在中正社區協會
    活動中心2 樓，其場地及水電費用由我這邊吸收，但子○○
    不知道等語（院三卷第85反頁），意指除證人子○○所證述
    之9000元外，其無實際支付8 萬1000元與子○○，該筆9 萬
    元之支付原因係供子○○所屬樂團練習之花費，非因子○○
    從事眷村文物蒐集、數位化保存工作，核與證人子○○上開
    未從事眷村文物蒐集、數位化保存工作及僅有收到9000元之
    證述相符；佐以子○○係中正社區協會熱音社之團長兼主唱
    ，熱音社團員在上開活動中心進行表演之練習，於中正社區
    協會辦理94年聖誕節社區聯誼活動時參與表演等情，有熱音
    社名冊、熱音社練習相片、聯誼活動相片附卷可參（警一卷
    第116 頁、院三卷第134 、128 頁），與證人子○○證述其
    所屬樂團到活動中心練習、協助表演之情節相合，且由上開
    熱音社練習相片，可見練習時會議室現場有音響等設備，故
    證人子○○上開為購買會議室現場音響等設備而自被告丑○○收受9000元之證述非虛，是證人子○○上開證述應屬可信
    。
２、被告丑○○辯稱交付子○○9000元外，尚因子○○樂團練習
    而支出包括場地水電費、招生海報費用8 萬1000元，合計9
    萬元，其並無侵占云云，惟證人子○○證述：我們在會議室
    練習的頻率，一次大約4 至6 小時，一星期約3 、4 次，持
    續約1 、2 個月，我沒有看到大量印製海報之情形等語（院
    三卷第86、86反頁），參以子○○為熱音社樂團之團長兼主
    唱，為樂團之靈魂，當樂團練習時應有到場，其應熟知樂團
    練習之時間頻率，證人子○○上開關於樂團練習時間之證述
    ，應屬可信；又樂團練習所使用之會議室，其場地非大，用
    電設備非多，有卷附樂團練習相片可參（院三卷第134 頁）
    ，所使用之水電應相當有限，且中正社區協會委由佳達企業
    社製作海報3 張，費用3000元，此項費用列於「文化專刊出
    版」項下核銷，有卷附中正社區協會支出憑證及佳達企業社
    出具之發票可憑（警一卷第117 頁），與證人子○○證述未
    有大量印製海報之情形相符；另被告丑○○辯稱：本案補助
    款之支出項目（包括水電費用），記錄在每個月的收支簿中
    ，在我卸任理事長辦理交接時，全部接給後任的理事會，我
    去詢問他們，他們說找不到，所以我無法提供等語（院三卷
    第99反、150 反頁），惟被告丑○○所移交之收支簿，經證
    人即後任理事長卯○○當庭提出，並經被告丑○○確認無誤
    ，被告丑○○辯稱已找不到該收支簿，顯非事實，且該收支
    簿僅記載：「文化局社造；（收入金額欄）94 年6月6 日、
    400000；（支出金額欄）94年10月31日、400000」、「文化
    局社造；（收入金額欄）95年1 月23日、400000；（支出金
    額欄）95年1 月23日、400000」等字樣，此外無任何關於支
    出費用之各項明細內容，有該收支簿影印之節本在卷可參（
    院三卷第314、315 頁），被告丑○○辯稱將包括支應子○○樂團練習之水電費等本案相關支出細目，記載於上開收支
    簿中，違於事實，況被告丑○○就因樂團練習之水電費支出
    ，未特別記載於收支簿，可見該水電費之支出應屬中正社區
    協會一般例行整體費用，難以區別為何人使用所生費用，被
    告丑○○辯稱於水電費中區分出因樂團練習所支出之水電費
    為8 萬1000元，應非可信。是在子○○所屬熱音社樂團練習
    之2 個月期間，練習場地之活動中心會議室水電費支出，不
    可能有8 萬1000元之多，且被告丑○○僅有製作海報3 張，
    費用僅3000元，此費用已列於「文化專刊出版」項下核銷，
    不得重複主張於「眷村文物蒐集、數位化保存」項下核銷，
    被告丑○○辯稱「眷村文物蒐集、數位化保存」項下核銷之
    9 萬元，除支付子○○之9000元外，尚有因練習場地水電費
    及製作海報而支出8 萬1000元，顯非可信。
３、子○○未從事眷村文物蒐集、數位化保存，未領得9 萬元，
    僅為購買會議室設備而支領9000元，綜合所得收據、印領清
    冊上之「子○○」印文，為被告丑○○所偽造，應可認定。
(八)於被告丑○○94年3 月25日接任理事長時，中正社區協會上
    開郵局帳戶內存款有5 萬3223元，於96年12月19日遭主管機
    關解除理事長職務時，存款餘額5 萬2675元，有該帳戶客戶
    歷史交易清單可憑（院三卷第141 、142 頁），又於被告丑
    ○○擔任理事長期間，中正社區協會上開帳戶之存摺及法定
    代理人、協會印章均係由被告丑○○保管，經被告丑○○自
    承在卷（院三卷第303 頁）；又證人卯○○審理中證述：於
    交接理事長之過程，被告丑○○並無說明本案80萬元補助款
    如何使用，移交資料中沒有80萬元補助款之收支明細，我不
    清楚被告丑○○使用80萬元補助款之詳情等語（院三卷第30
    1 反、302 頁），核與上開收支簿僅記載：「文化局社造；
    （收入金額欄）94年6 月6 日、400000；（支出金額欄）94
    年10月31日、400000」、「文化局社造；（收入金額欄）95
    年1 月23日、400000；（支出金額欄）95年1 月23日、4000
    00」之概略內容相符，足見被告丑○○於移交理事長職務時
    ，中正社區協會上開帳戶內已無存留80萬元補助款，且無接
    交有關本案80萬元補助款之使用情形或支出明細資料，本案
    80萬元補助款應經被告丑○○提領一空，並無移交與下一任
    中正社區協會理事長。
(九)證人寅○○於警詢中證述：文化尋根計畫之計畫書是我寫的
    ，由我以中正社區協會名義提出申請，並親自至文建會報告
    ，獲文建會准予補助80萬元，第1 期款40萬元於94年5 月間
    撥付中正社區協會，我執行計畫內容花費二十幾萬元，94年
    6 月間拿單據向被告丑○○請款，但被告丑○○不給經費，
    （警一卷第22反頁）；於偵查中證述：文化尋根計畫經費80
    萬元，94年5 月間撥第1 期經費40萬元，是被告丑○○拿去
    ，我執行計畫支出二十幾萬元，整理單據給被告丑○○，但
    被告丑○○不將錢給我（偵一卷第28頁）；於審理中證述：
    我於93年9 月間有借用中正社區協會名義以文化尋根計畫向
    文建會申請補助80萬元，因申請補助須先經高雄縣政府文化
    局初審，故在93年9 月間開始前置作業，而我擔任理事長之
    高雄縣眷村文化發展協會在93年11月才成立，於93年9 月間
    借用中正社區協會之名義申請，當時該協會理事長李連生有
    同意借用名義，文化尋根計畫由我設計規劃，預定由我統籌
    執行，被告丑○○於94年3 月間當選中正社區協會理事長，
    在94年6 月底前均沒有參與文化尋根計畫之執行，補助款經
    費於94年5 月間撥付後，我拿執行計畫之支出單據給被告丑
    ○○，被告丑○○不支付款項給我，事後並將單據退回給我
    ，我於94年7 月間預定依該計畫辦夏令營，94年6 月底請高
    雄縣眷村文化發展協會理、監事與被告丑○○談支領經費的
    事，但談判破裂，被告丑○○不肯將款項撥給辦活動的人使
    用，我們在被告丑○○不撥付經費下執行94年7 月之夏令營
    活動完畢，後來我找被告丑○○談經費問題共2 次，均遭被
    告丑○○否決，因欠缺經費無法執行計畫，我在94年7 月12
    日發函給高雄縣政府文化局表示暫緩執行文化尋根計畫，之
    後沒有再執行文化尋根計畫，在94年8 月10日高雄縣政府文
    化局有開協調會，但討論沒有共識，被告丑○○還是沒有支
    付經費給我等語（院三卷第38至41頁）。核與上開證人即94
    年間寅○○所主持高雄縣眷村文化發展協會之出納卯○○審
    理中證述：被告丑○○當選理事長時，我是寅○○所主持高
    雄縣眷村文化發展協會之出納，我們執行計畫後檢附單據向
    被告丑○○申請補助款經費時，被告丑○○向我表示單據不
    合，不撥付補助款給我們，這是94年6 月底、7 月初寅○○
    與被告丑○○談判破裂前之事等語相符（院三卷第302 頁）
    ；佐以寅○○於96年11月15日偵查中提出文化尋根計畫之預
    算規畫，該預算規畫核與向文建會申請補助款所提交之計畫
    書內容一致，有寅○○提出之預算規畫及高雄縣政府文化局
    函附文化尋根計畫提案資料可憑（偵一卷第42頁，院二卷第
    136 、137 頁），若文化尋根計畫非寅○○所撰寫、執行，
    寅○○應無法於偵查中具體指出該計畫有預算規畫並當庭提
    出該規畫內容；又高雄縣眷村文化發展協會於94年7 月12日
    發函高雄縣政府文化局，報告中正社區協會新任理事長被告
    丑○○與該協會理監事理念不合，使所執行之計畫無法依時
    核銷94年度上半年度預算，多次協商無果，並建請文建會將
    文化尋根計畫改由其他單位執行一節，有高雄縣眷村文化發
    展協會94年7 月12日函可憑（警一卷第24頁），且文化尋根
    計畫於94年8 月10日舉行執行進度檢討會，由高雄縣政府文
    化局、寅○○及被告丑○○與會，有高雄縣政府文化局開會
    通知（院一卷第89頁）可參，被告丑○○亦承坦自己及寅○○有參與該次高雄縣政府文化局所舉辦之協調會，於會中與
    寅○○協調文化尋根計畫之事務，核與證人寅○○證述被告
    丑○○不撥付補助款情形大致相符，若寅○○並無執行文化
    尋根計畫而與本計畫毫無關連，高雄縣政府文化局應無通知
    寅○○參與相關會議，被告丑○○亦無與其進行協調之必要
    ；被告丑○○於97年9 月18日所具書狀中亦自承：寅○○提
    出1 張高雄縣眷村文化發展協會名義之領據，要求我支付補
    助款，我沒有款項撥付寅○○（院一卷第84頁），證人寅○○審理亦證述：因我是文化尋根計畫主持人，高雄縣政府文
    化局將補助款支票交給我，我在94年5 、6 月間將支票交給
    被告丑○○後，有出具領據請被告丑○○撥款，談判破裂後
    ，就領據就沒有使用，被告丑○○沒有撥付補助款給我等語
    （院三卷第39反、41、43頁），並有臺灣省高雄縣縣庫支票
    及高雄縣眷村文化發展協會94年6 月22日領據（院一卷第87
    、88頁）在卷，核與寅○○證述於94年6 月間，其檢具執行
    計畫之單據向被告丑○○請領補助款，被告丑○○拒絕撥付
    補助款等情相符。故被告丑○○並無將80萬補助款撥付申請
    並執行計畫之寅○○，應可採認。
(十)基上，核銷憑證中以甲○○名義核銷之9 萬元、乙○○名義
    之8 萬5000元、胡媧祥名義核銷9 萬5000元中之1 萬5000元
    、陳永川名義核銷7 萬5000元中之7 萬3000元、陳秋良名義
    核銷6 萬5000元中之6 萬2000元、陳淑惠名義核銷5 萬5000
    元中之5 萬2000元、子○○名義核銷9 萬元中之8 萬1000元
    ，合計45萬8000元，未如核銷憑證所載交付甲○○、乙○○
    、胡媧祥、陳永川、陳秋良、陳淑惠、子○○，亦無存留於
    中正社區協會上開帳戶而移交與新任理事長，亦無撥付執行
    計畫之寅○○，且無退回高雄縣政府文化局，此經被告丑○○供述明確，在被告丑○○所製作之收支簿中亦無記載上開
    45萬8000元支用細目，是上開45萬8000元補助款遭被告丑○○、丙○○以不實單據核銷並將款項自中正社區協會上開帳
    戶提領供己私用甚明。
三、再者，被告丑○○於94年11月、12月間須就中正社區協會執
    行文化尋根計畫之補助款支出情形，準備向高雄縣政府文化
    局辦理經費核銷，經承辦人員告知經費支出之核銷須有出納
    執行職務，因中正社區協會之組織並無設置出納，被告丑○○為核銷上開文建會補助款80萬元，即由丙○○出名為出納
    ，先與被告丙○○共同填載如附表所示之領據、支出憑證、
    綜合所得收據、經費概算表、印領清冊之內容，於94年12月
    初某日，委請高雄縣鳳山市某處不知情之刻印店成年人員，
    偽刻申復基（乙○○84年改名前舊名）、陳永川、丁○○、
    胡媧祥、子○○、陳秋良、陳淑惠、壬○○、庚○○印章各
    1 枚、中正社區協會總幹事戊○○、會計己○○之職章各1
    枚，在高雄縣岡山鎮○○○路42號之高雄縣政府文化局一樓
    中庭，連續在附表所示之領據、支出憑證、綜合所得收據、
    經費概算表、印領清冊上偽造如附表所示之印文及署押，而
    偽造乙○○、陳永川、丁○○、胡媧祥、子○○、陳秋良、
    陳淑惠、壬○○、庚○○、戊○○、己○○之私文書，並蓋
    用被告丙○○之出納職章及甲○○印章，以完成總計金額80
    萬8035元之核銷憑證，持向高雄縣政府文化局承辦人員辛○○辦理核銷80萬元補助款而行使之事實，業據被告丑○○坦
    承不諱（警一卷第3 頁、院三卷第80、82反、86反、99、99
    反、157 反頁）及被告丙○○坦承製作支出憑證，已如上述
    ，且除經證人證人乙○○、胡媧祥、陳永川、陳秋良、陳淑
    惠、子○○分別證述如上，足見如附表編號2 、3 、5 、6
    、7 、8 所示之署押、印章及印文為偽造；並經證人丁○○
    審理中證述：核銷資料中綜合所得收據上「丁○○」署名即
    我親自簽名，但該收據上及經費概算表、印領清冊上「丁○○」印文不是我的印章，我並無同意被告丑○○刻用我的印
    章使用等語（院三卷第77反頁），足見附表編號4 所示印章
    、印文為偽造；壬○○審理中證述：綜合所得收據上之收款
    人簽章欄之「壬○○」署名是我親自簽名，但核銷資料中「
    壬○○」印文不是我的印章，我沒有授權被告丑○○刻用我
    的印章以請領費用，我也不知情等語（院三卷第82頁），堪
    認附表編號9 所示印章、印文確屬偽造；庚○○審理中證述
    ：綜合所得收據上之收款人簽章欄之「庚○○」署名是我親
    自簽名，但收據上及印領清冊上「庚○○」印文不是我的印
    章，我沒有提供印章給被告丑○○使用，被告丑○○沒有告
    知我要使用我的名義刻印等語明確（院三卷第91反、92頁）
    ，可見附表編號10所示印章、印文為偽造；中正社區協會總
    幹事戊○○於警詢、偵查及審理均證述：被告丑○○口頭邀
    請我擔任中正社區協會之總幹事，但我並無參與該協會實際
    運作事務，我不知道該協會有因文化尋根計畫而獲得補助，
    在核銷資料中之94年12月12日領據及相關支出憑證上「總幹
    事戊○○」職章不是我的，不是我用印，我沒有授權任何人
    刻用總幹事職章或用印，被告丑○○並無告知要刻用我的總
    幹事職章或中正社區協會之支出須要我蓋用職章等語（警一
    卷第16、17頁，偵一卷第27頁，院三卷第94反、95、96頁）
    ，堪認附表編號11之印章、印文屬偽造；會計己○○於警詢
    、偵查及審理均證述：被告丑○○口頭邀請我擔任中正社區
    協會之會計，但我並無參與該協會實際運作事務，我不知道
    該協會有因文化尋根計畫而獲得補助，在核銷資料中之94年
    12月12日領據及相關支出憑證上「會計己○○」職章不是我
    的，不是我用印，我沒有授權任何人刻章或用印，被告丑○○並無告知要刻用我的會計職章等語等語（警一卷第19、20
    頁，偵一卷第27頁，院三卷第97反頁），可知附表編號12所
    示印章、印文為偽造；高雄縣政府文化局承辦本件文化尋根
    計畫核銷作業之辛○○審理中證述：中正社區協會之核銷作
    業，係由被告丑○○本人檢具支出憑證等相關單據，送至高
    雄縣岡山鎮之高雄縣政府文化局，我應在94年12月初收到等
    語明確（院三卷46頁），且有被告等用以申請核銷94年度「
    明日工協- 文化尋根計畫」經費80萬元之領據、支出憑證、
    綜合所得收據、經費概算表、印領清冊可參，足認被告丑○○自白及與事實相符。又支出憑證上「憑證號碼」、「會計
    項目」、「金額」及「用途」等欄，為被告丙○○所填載，
    經被告丙○○供明在卷（院三卷第149 反頁），且該「憑證
    號碼」、「會計項目」、「金額」及「用途」為總計印領清
    冊細目之結果，有供核銷之支出憑證及印領清冊在卷可憑，
    佐以被告丑○○供稱：於94年12月初支出憑證及印領清冊等
    核銷資料先製作完成後，因高雄縣政府文化局承辦人員表示
    須蓋用印章，故偽刻各領款人名義之印章等語（院三卷第80
    、86反頁），可見於被告丙○○製作支出憑證時，印領清冊
    上「簽章欄」並無表示領得款項之印文，被告丙○○既知印
    領清冊係供核銷本案80萬元補助款之用，對於該印領清冊上
    欠缺領款人印文之「簽章欄」，於申請核銷時必須偽造印章
    用印即不得諉為不知，其仍配合不實印領清冊而製作支出憑
    證，並授權被告丑○○製作並蓋用其中正社區協會之出納職
    章，以完成核銷憑證之製作，是被告丙○○明知並參與上開
    私文書之偽造甚明。被告丑○○、丙○○在附表所示領據、
    支出憑證、綜合所得收據、經費概算表、印領清冊上連續偽
    造如附表之乙○○等人署押及印文後，推由被告丑○○持以
    向辛○○行使，以核銷補助款80萬元之偽造及行使偽造私文
    書之犯行，應堪認定。
四、被告丑○○、丙○○共同製作之核銷憑證，其中甲○○、乙○○、陳永川、陳秋良、陳淑惠、子○○均無從事核銷憑證
    中所載文化尋根計畫之工作內容，其等及胡媧祥未實際領得
    如核銷憑證所載之金額，而被告丑○○、丙○○仍共同以偽
    造其等名義私文書之方式核銷補助款，且依核銷憑證所載，
    因執行計畫所支出之金額高於補助款80萬元，惟被告丑○○
    就超出80萬元部分之支出，究由何項經費墊付，並未合理說
    明，且未記載於上開日常收支簿中，復未向高雄縣政府或文
    建會申請增加補助款，若被告丑○○由中正社區協會款項墊
    付該費用，理應將墊付情形記載於日常收支簿中，以釐清責
    任並利於交接時之查核，或向高雄縣政府或文建會申請提高
    補助金額，何有自己承受損失之可能，益見被告丑○○、丙○○以不實金額核銷補助款；且卯○○曾持單據向被告丑○○申請補助款，遭被告丑○○以單據不合而拒絕，經證人卯
    ○○證述如上，被告丑○○製作之核銷憑證，內容配合文化
    尋根計畫各支出細目，有該核銷憑證在卷可參，可見被告丑
    ○○對於應配合文化尋根計畫各支出細目始可核銷補助款一
    節，應知之甚明，否則何以判斷卯○○所提出之單據不可用
    於核銷補助款，又何能製作配合計畫內容之核銷憑證；被告
    丑○○於辦理中正社區協會一般事務之費用支出時，尚知須
    檢附單據粘貼於收支簿中以供查驗，有上開收支簿節本在卷
    可參（院三卷第320 頁），於辦理本案補助款核銷時，何以
    不知應向實際支付對象索取單據以供日後核銷查驗之用，被
    告丑○○辯稱因不知核銷程序，而未向支付費用之對象取得
    核銷單據云云，實非可信。又被告丑○○辯稱於94年6 月間
    持有補助款後，不願執行文化尋根計畫，要將補助款退回高
    雄縣政府文化局，但該文化局人員吳宜禎表示不執行而退款
    ，該協會將被記污點，3 年內不得申請任何政府補助，故未
    將補助款退回云云，惟證人辛○○審理中證述：對於未執行
    計畫而退回補助款之單位，相關規定上並無一定期間內不得
    再申請補助之限制，且高雄縣政府之補助審核，係採聯合審
    查制，由社會局、農業局、企劃室等各單位聯合審查，是否
    通過審查，無一定標準，由審查委員就個案決定等語（院三
    卷第44反、45頁），被告丑○○上開不得退回補助款之辯解
    ，即有可疑；被告丑○○供述：94年6 月間中正社區協會無
    其他欲申請補助款之計畫，吳宜禎並無強制伊不得將補助款
    退回等語（院三卷第45頁），可見被告丑○○應無申請補助
    款之顧慮，若無侵占補助款犯意，應將款項退回高雄縣政府
    文化局；況被告丑○○未將補助款退回，而以偽造之核銷單
    據向高雄縣政府文化局申請核銷補助款，詳如上述，益見被
    告丑○○應無退款之意思，是被告丑○○上開辯解，應非可
    採。被告丑○○若無侵占犯意，何有故意以不實之核銷單據
    核銷補助款之可能，其將因執行理事長業務關係而持有之補
    助款，易持有為所有之侵占犯意甚明。
五、被告丙○○雖辯稱對於文化尋根計畫之執行及費用之支出、
    核銷，其均不知情云云，惟查：
(一)被告丙○○審理中供稱：我參與文化尋根計畫之社區活動等
    語（院三卷第100 反頁），且證人戊○○證述：中正社區協
    會舉辦之中秋節烤肉及94年聖誕節聯誼晚會，是由被告丙○○採買（院三卷第96頁）；證人戊○○證述：94年聖誕節聯
    誼晚會的點心，是被告丙○○請我幫助擺置（院三卷第98頁
    ），與證人戊○○證述互核相符，均堪採信；又被告丙○○
    著印有「鳳山市中正社區發展協會」字樣之黃色上衣，參與
    高雄縣社區營造與地方文化館期末成果發展會活動，有該活
    動相片在卷可參（院二卷第244 、245 頁，院三卷第138 頁
    ），且證人胡媧祥警詢中證述：每次報酬都是被告丑○○或
    丑○○的妻子被告丙○○交給我現金等語（警一卷第34、35
    頁）；被告丙○○供稱：核銷憑證上之金額，由我如數發現
    金給當事人，胡媧祥印領清冊是我製作，我確實發錢給胡媧
    祥等語（警一卷第8 、9 頁，院三卷第151 頁），核與證人
    胡媧祥之證述相符，足認被告丙○○實際參與文化尋根計畫
    之費用支出；審理中本院就被告丑○○卸任所移交收支簿，
    訊問被告丑○○有關其中何部記載有關80萬元補助款流水帳
    內容時，被告丙○○插話稱：第28頁以下就是流水帳部分等
    語，有審判筆錄可憑（院三卷第300 反頁），可知被告丙○○熟知上開收支簿之記載內容，對於中正社區協會之費用支
    用情形，應有參與，足見被告丙○○參與文化尋根計畫之執
    行及費用之支出，對於甲○○、乙○○、陳永川、陳秋良、
    陳淑惠、子○○均無從事核銷憑證中所載文化尋根計畫之工
    作內容，其等及胡媧祥未實際領得如核銷憑證所載之金額，
    應知之甚明，被告丙○○辯稱對於文化尋根計畫之執行及費
    用之支出，均不知情云云，應非可信。
(二)又核銷資料中支出憑證上「憑證號碼」、「會計項目」、「
    金額」及「用途」等欄位內容，為被告丙○○所填載，且被
    告丙○○明知並同意於領據及支出憑證上蓋用其出納職章，
    此經被告丙○○、丑○○供明（院三卷第100 、149 反頁，
    警一卷第7 頁），復有蓋用被告丙○○出納職章之領據及支
    出憑證在卷可憑，而該「金額」及「用途」係配合綜合所得
    收據及印領清冊所記載，可見被告丙○○於填載支出憑證時
    ，已知悉該印領清冊之內容，且被告丙○○知悉該支出憑證
    將用於向高雄縣政府文化局申請核銷費用，理應會謹慎從事
    ，對於印領清冊所載內容應會向被告丑○○或所載領款人查
    詢，況被告丙○○實際參與文化尋根計畫之執行，對於印領
    清冊所載之各領款人有無參與計畫之執行、有無領得清冊上
    所載金額，應屬知悉，其明知該印領清冊內容與事實未合，
    仍配合被告丑○○製作支出憑證，顯係基於與被告丑○○共
    同侵占補助款之犯意聯絡下所為。又被告丑○○以被告丙○○胞弟甲○○、乙○○充當人頭核銷補助款，已如上述，且
    證人甲○○證述：關於請領補助款9 萬元，係由被告丙○○
    與我接洽，我授權被告丙○○刻用我的印章，並蓋用於核銷
    資料上，用於請領補助款等語（院三卷第89、90頁）；證人
    乙○○證述：我的舊身分證字號，我的家人（即其胞姊被告
    丙○○）知道等語（院三卷第148 反頁），故接洽甲○○作
    為核銷補助款人頭及提供核銷單據上乙○○相關基本年籍等
    資料，應係被告丙○○。且被告丑○○供稱：支出憑證及印
    領清冊等核銷資料先製作完成後，因高雄縣政府文化局承辦
    人員表示須蓋用印章，故偽刻各領款人名義之印章等語（院
    三卷第80、86反頁），可知於被告丙○○製作支出憑證時，
    印領清冊上並無領款人表示領得款項之印文，若領款人確有
    執行印領清冊所載內容並領得款項，該印領清冊應有領款人
    各次領款之確認印文，被告丙○○明知各領款人並無執行印
    領清冊所載內容或領得款項，竟仍配合不實印領清冊之內容
    而製作同屬不實之支出憑證，其參與製作不實核銷資料，用
    於核銷補助款甚明，被告丙○○辯稱對於文化尋根計畫補助
    款之核銷，均不知情云云，應非可採。
(三)又中正社區協會有設置會計，並無出納之設置，因核銷補助
    款時，相關核銷單據上須有出納人員，而中正社區協會章程
    第21 條 第1 項規定：「本會置總幹事一人，承理事長之命
    處理本會會務，並得置社會工作員及其他工作人員若干人，
    由理事長提名經理事會通過聘免之，並報主管機關備查」，
    有該章程在卷可參（院三卷第208 頁），被告丑○○未依上
    開章程規定，在未經提名、理事會同意聘任及向主管機關報
    備前，即由被告丙○○在核銷憑證上出名為中正社區協會出
    納，被告丙○○為中正社區協會理事，對於上開章程規定即
    屬明知，仍違反章程規定而於核銷憑證上為出納，且中正社
    區協會之費用支出須由會計核章，業經被告丑○○供述明確
    （院三卷第303 頁），且於支出憑證上亦有會計核章之欄位
    ，對於執行文化尋根計畫之費用支出，自應由會計己○○辦
    理並核章，被告丑○○竟未將執行文化尋根計畫之費用支出
    情形告知，未將相關單據交與會計己○○核算，此經證人己○○證述在卷，被告丙○○明知會計己○○之存在，未將出
    納事務交與會計己○○辦理，竟配合被告丑○○製作內容不
    實之核銷憑證，若非為避免侵占補助款犯行遭查覺，何有不
    依章程規定選任出納，不將相關支出單據交與會計己○○辦
    理核章，甚而以偽造會計己○○會計職章之方式製作核銷憑
    證，刻意對會計己○○隱匿補助款之支用情形。
(四)被告丑○○、丙○○於94年3 月後擔任中正社區協會理事長
    、理事期間，夫妻2 人之工作為共同在市場擺攤賣衣服，經
    被告丑○○、丙○○陳明（院三卷第149 反頁），可見被告
    丑○○、丙○○經濟生活共同，財務收支情形應彼此知悉，
    對於彼此生活及收支細節應清楚，被告丙○○對於被告丑○○侵占上開補助款45萬8000元供己花用一節，應無不知。
(五)被告丙○○明知違反中正社區協會章程規定之選任程序，仍
    具名為中正社區協會之出納，明知印領清冊與事實不合，且
    領款人欄位為空白須偽造領款人印章以蓋用，仍配合製作支
    出憑證，且刻意規避具有核對支出單據職權之會計己○○之
    查核，與被告丑○○共同製作不實核銷單據，交由被告丑○○持以向承辦人員行使而核銷80萬元補助款，顯見被告丙○○與被告丑○○就侵占及偽造私文書、行使偽造私文書之犯
    行應有犯意之聯絡。
六、基上，被告丑○○於94年11月、12月間，明知實際執行計畫
    之支出費用未達80萬元，為核銷全部補助款80萬元，以達不
    法侵占目的，偽造核銷單據以核銷補助款，扣除實際支出之
    費用後，餘額45萬8000元部分，未撥付曾參與執行計畫之寅
    ○○，亦未退回高雄縣政府文化局或文建會，復未移交與下
    任理事長，而擅自中正社區協會上開帳戶中提領一空，其偽
    造、行使偽造私文書及將45萬8000元易持有為所有予以侵占
    之犯行，均堪認定；被告丙○○參與文化尋根計畫活動及費
    用支出，明知用以核銷單據不實，仍接洽甲○○及提供乙○○年籍資料，以其2 人為人頭核銷補助款，依不實之印領清
    冊而填載支出憑證，授權被告丑○○於領據及支出憑證上蓋
    用其出納職章而參與核銷單據之偽造，若非被告丑○○、丙○○間有犯意聯絡，應不致共同偽造並行使偽造單據以核銷
    補助款，而達侵占45萬8000元之目的，是被告丙○○就業務
    侵占、偽造及行偽造私文書之犯行，與被告丑○○有犯意聯
    絡與行為分擔，應可認定。
、論罪科刑
一、新舊法比較
    按被告行為後，刑法業於94年2 月2 日修正公布部分條文，
    並於95年7 月1 日施行（以下簡稱現行刑法，95年7 月1 日
    施行前之刑法簡稱修正前刑法）。依現行刑法第2 條第1 項
    規定：「行為後法律有變更者，適用行為時之法律。但行為
    後之法律有利於行為人者，適用最有利於行為人之法律。」
    經查：
１、共同正犯部分：修正前刑法第28條規定：「二人以上共同實
    施犯罪之行為者，皆為正犯」，修正後為「二人以上共同實
    行犯罪之行為者，皆為正犯」，將舊法之「實施」修正為「
    實行」。原「實施」之概念，包含陰謀、預備、著手及實行
    等階段之行為，修正後僅共同實行犯罪行為始成立共同正犯
    ，新法就共同正犯之範圍已有限縮，排除陰謀犯、預備犯之
    共同正犯，新舊法就共同正犯之範圍既有變動，自屬犯罪後
    法律有變更，非僅屬純文字修正，有新舊法比較適用之問題
    ，比較修正前後之規定，以修正後之規定較有利於被告。
２、被告行為時之刑法第31條第1 項規定：因身分或其他特定關
    係成立之罪，其共同實施或教唆幫助者，雖無特定關係，仍
    以共犯論。修正後刑法第31條第1 項規定：因身分或其他特
    定關係成立之罪，其共同實行、教唆或幫助者，雖無特定關
    係，仍以正犯或共犯論。但得減輕其刑。比較結果，以修正
    後之規定有利被告。
３、關於刑法第33條第5 款罰金之規定：被告行為後，刑法關於
    罰金刑之規定業經修正布，舊法第33條第5 款「罰金：一元
    以上」之規定，修正公布為新法第33條第5 款「罰金：新臺
    幣一千元以上，以百元計算之」。比較新舊法結果，刑法法
    定本刑中列有罰金刑者，舊法顯然較有利於行為人，被告本
    件犯罪關於法定罰金刑部分，以行為時之舊法第33條第5 款
    定其罰金部分之法定刑，對被告較為有利。
４、被告行為後，刑法第56條關於連續犯之規定業經刪除，此一
    刪除雖非犯罪構成要件變更，但顯已影響行為人刑罰之法律
    效果，自屬法律變更。依新法第2 條第1 項規定比較新、舊
    法之結果，仍以行為時、即修正前刑法第56條之規定較有利
    於被告。
５、牽連犯部分：被告行為後，修正後之刑法刪除第55條關於牽
    連犯之規定，依修正前即行為時之規定，應從一重之罪處斷
    ；依修正後之刑法既已刪除牽連犯之規定，則所犯上述各罪
    應依數罪併罰之規定分論併罰。比較新舊法之規定，修正後
    之規定並非較有利於被告，應以行為時、即修正前刑法第55
    條之牽連犯規定較有利於被告。
６、易科罰金部分：被告行為時之刑法第41條第1 項前段規定：
    「犯最重本刑為5 年以下有期徒刑以下之刑之罪，而受6 個
    月以下有期徒刑或拘役之宣告，因身體、教育、職業、家庭
    之關係或其他正當事由，執行顯有困難者，得以1 元以上3
    元以下折算1 日，易科罰金。」其行為時之易科罰金折算標
    準，修正前罰金罰鍰提高標準條例第2 條前段（現已刪除）
    規定，就其原定數額提高為100 倍折算1 日，則本案被告行
    為時之易科罰金折算標準，應以銀元300 元折算1 日。修正
    公布後之刑法第41條第1 項前段則規定：「犯最重本刑為5
    年以下有期徒刑以下之刑之罪，而受6 個月以下有期徒刑或
    拘役之宣告者，得以新臺幣1000元、2000元或3000元折算1
    日，易科罰金。」故以修正前之規定有利於被告。
７、經綜合比較結果，修正後刑法對被告並非有利，應依刑法第
    2 條第1 項前段之規定，整體適用行為時法即修正前之刑法
    處斷之。
二、被告丑○○為中正社區協會理事長，有配合並推動執行政府
    社區發展指定工作項目之職務，為從事執行文化尋根計畫業
    務之人，文建會80萬元補助款為其業務上持有之物，被告丙○○為中正社區協會理事，為理事會組成成員，無直接之職
    務，於80萬元補助款核銷憑證上雖有其名義之出納職章，惟
    中正社區協會並無設置出納職務，其出納職章僅係供本案核
    銷補款之用，非實際從事出納業務之人。核被告丑○○、丙○○所為，均係犯刑法第216 條、第210 條行使偽造私文書
    罪及同法第336 條第2 項業務侵占罪。被告丑○○、丙○○
    就上開2 罪，有犯意聯絡及行為分擔，皆為共同正犯。被告
    丙○○非從事業務之人，但與具有從事業務之人身分之被告
    丑○○共同實行犯罪，應依修正前刑法第31條第1 項論以共
    同正犯。被告丑○○、丙○○偽造印章部分，係利用不知情
    之刻印業者為之，為間接正犯。被告丑○○、丙○○偽造署
    押及偽造印章行為係偽造核銷單據私文書之階段行為，為偽
    造文書之行為所吸收，不另論罪；被告丑○○、丙○○先後
    多次之偽造私文書等犯行，均時間緊接，所犯均為構成要件
    相同之罪名，顯各係出於概括犯意反覆為之，均為連續犯，
    各應僅論以一罪，均加重其刑。又被告丑○○、丙○○連續
    偽造前開私文書之低度行為又為其行使偽造私文書之高度行
    為所吸收，不另論罪。又被告丑○○、丙○○所犯業務侵占
    罪與行使偽造私文書罪間，有方法、目的之牽連關係，應從
    較重之業務侵占罪處斷。爰審酌被告丑○○擔任中正社區協
    會理事長，應克盡職守，善用政府補助款以營造社區文化，
    竟圖一己之私而侵占補助款，為掩飾侵占犯行進而偽造並行
    使偽造私文書，被告丙○○為中正社區協會理事且為被告丑
    ○○配偶，明知被告丑○○所為不法，未基於協會理事身分
    予以制止，亦未基於配偶關係加以規勸，竟與被告丑○○共
    同犯罪，實屬不該，且被告丑○○僅承認偽造文書犯行而否
    認侵占犯行，於犯罪過程居於主導地位，被告丙○○否認全
    部犯行，居於次要地位，被告丑○○犯後承坦偽造及行使偽
    造私文書，及其犯罪之所得等一切情狀，分別量處如主文所
    示之刑。被告丑○○、丙○○犯罪時間在96年4 月24日之前
    ，應依中華民國九十六年罪犯減刑條例第2 條第1 項第3 款
    之規定，均減輕其宣告刑二分之一，並均諭知如主文所示易
    科罰金之折算標準。偽造如附表所示署押及印文，應依刑法
    第219 條之規定宣告沒收，偽造如附表所示之印章，雖未扣
    案，惟被告丑○○供稱該印章並無刻意加以毀棄，無證據足
    認業已滅失，應依刑法第219 條之規定宣告沒收。
肆、不另無罪諭知部分
一、公訴意旨另以：被告丑○○及丙○○於94年6 月間某日，共
    同基於意圖為自己不法所有之侵占犯意聯絡及偽造私文書之
    概括犯意聯絡，於核銷憑證上偽造甲○○之署押、印章、印
    文及丁○○、子○○、壬○○、庚○○署押，持以向高雄縣
    政府文化局行使，將如附表編號3 所示2000元（起訴書記載
    金額7 萬5000元- 本判決認定侵占金額7 萬3000元＝2000元
    ，以下同）、編號4 所示1 萬3000元、編號5 所示8 萬元、
    編號6 所示9000元、編號7 所示3000元、編號8 所示3000元
    、編號9 所示3 萬元、編號10所示6 萬5000元，合計20萬50
    00元侵占入己，因認被告丑○○、丙○○另涉刑法第216 條
    、第210 條之行使偽造私文書及刑法第336 條第2 項業務侵
    占罪嫌等語。
二、按犯罪事實應依證據認定之，無證據不得認定其犯罪事實，
    刑事訴訟法第154 條第2 項定有明文。檢察官認被告丑○○
    、丙○○涉刑法第216 條、第210 條之行使偽造私文書及刑
    法第336 條第2項 業務侵占罪嫌，無非以卷附報銷憑證為其
    主要論據。惟查：
１、證人甲○○審理中證述：就中正社區協會核銷補助款9 萬元
    ，我有授權被告丙○○刻用我的印章（院三卷第89反、90頁
    ），足見就被告丑○○、丙○○於核銷憑證上使用甲○○名
    義部分，已得甲○○之同意，此部分之署押及印文應非偽造
    ，難謂被告丑○○、丙○○就此部分成立刑法第216 條、第
    210 條之偽造私文書及行使偽造私文書罪嫌。
２、證人丁○○證述：綜合所得收據上之簽名是我簽的，我確實
    有領到2 張收據上金額合計1 萬3600元等語（院三卷第77反
    頁），可見此部分之署押應為真正，難認被告丑○○、丙○○就此部分成立刑法第216 條、第210 條之偽造私文書及行
    使偽造私文書罪嫌。又證人丁○○證述：我參加中正社區協
    會之活動多次，有橋頭糖廠、小朋友籃球比賽、藝文活動，
    協會須要幫忙時會找我去支援打雜，且有以電腦繕打被告丑
    ○○所提供之資料，並於網站擷取相片，整理後成為「孜孜
    不眷」之部分內容（院三卷第77反至79頁），有「孜孜不眷
    」專刊、籃球比賽相片、在橋頭糖廠舉行之94年高雄縣社區
    營造與地方文化館期末成果發表會相片（院三卷第136 至13
    8 頁）可參，證人丁○○上開證述，應堪採信。證人丁○○
    所參與者雖非完全與其核銷經費之項目「眷村環境資源調查
    」相合，惟所參與者屬中正社區協會公共事項，被告丑○○
    、丙○○支付證人丁○○1 萬3000元部分，難認被告丑○○
    、丙○○有不法所有之侵占意圖。
３、證人胡媧祥於94年間受僱於中正社區協會負責「耆老憶眷村
    文化、歷史記錄」之工作，領得款項約8 萬元，證人陳永川
    、陳秋良、陳淑惠因幫忙載運物品，受領2000元、3000元、
    3000元，均如上述，可見證人胡媧祥、陳永川、陳秋良、陳
    淑惠分別領得8 萬元、2000元、3000元、3000元，被告丑○○、丙○○支付與胡媧祥、陳永川、陳秋良、陳淑惠之上開
    款項，難認被告丑○○、丙○○有不法所有之侵占犯意。
４、子○○為購買音響設備，自被告丑○○受領9000元，綜合所
    得收據上「子○○」署名為其所親簽，業經證人子○○證述
    如上，可見此部分之署押應為真正，被告丑○○、丙○○就
    此部分應無成立刑法第216 條、第210 條之偽造私文書及行
    使偽造私文書餘地。且被告丑○○為中正社區協會會議室之
    音響設備而支付9000 元 與子○○，此部分款項難認被告丑
    ○○、丙○○有不法所有之侵占犯意。
５、證人壬○○審理中證述：綜合所得收據上「壬○○」署名為
    我所親自簽名等語（院三卷第82頁），可見此部分之署押應
    為真正，被告丑○○、丙○○就此部分應不成立刑法第216
    條、第210 條之偽造私文書及行使偽造私文書。證人壬○○
    復證述：我是中正社區協會籃球隊之隊員，沒有向中正社區
    協會領得3 萬元，在94年8 月至10月間中正社區協會有製作
    運動服無償贈與籃球隊球員25人，是短袖整套球衣、球褲，
    金額合計約1 萬5000元至1 萬6000 元 間，球隊活動辦好幾
    次，有一次頒發中正社區協會供之獎牌及獎金，球隊活動時
    中正社區協會有提供免費包裝水給大家飲用，球具也是中正
    社區協會提供（院三卷第82、83反、84頁）。證人己○○證
    述：我知道中正社區協會有籃球社團，有穿整套制服練球，
    被告丑○○有辦籃球比賽（院三卷第98頁）；被告丑○○供
    述：壬○○所屬籃球隊是中正社區協會下屬之社團，核銷資
    料所載壬○○領取之3 萬元經費，並非交給壬○○，而係用
    於籃球隊製作衣服25套（合計約1 萬5000元至1 萬6000元）
    、購置籃球15顆（合計約七、八千元）、購買獎杯3 次（合
    計約四、五千元）、飲用水約2000元等語，核與證人壬○○
    所述情節大致相符，且依卷附之籃球比賽相片（院三卷第13
    4 、136 、137 頁）可見球員穿著印有「中正社區」字樣之
    短袖整私藍色球衣、球褲，有球員手持包裝水飲用，又比賽
    雙方球員均穿著各自球隊之隊衣，可見為正式比賽，應備有
    獎杯，再觀各球員所穿球衣，顏色鮮明，質料應非粗糙，以
    25套合計1 萬6000元計算，平均每套為640 元，價格應屬相
    當，另被告丑○○所辯籃球、獎杯、飲用水之花費金額，與
    市價相當，應屬可信，被告丑○○、丙○○並無將此3 萬元
    私吞而供己所用。
６、證人庚○○審理中證述：綜合所得收據上「庚○○」署名為
    我所親自簽名等語（院三卷第91頁），可見此部分之署押應
    為真正，難謂被告丑○○、丙○○就此部分成立刑法第216
    條、第210 條之偽造私文書及行使偽造私文書。證人庚○○
    復證述：我在94 年 間有參加一次成果觀摩會，即孜孜不眷
    刊物所附最後頁相片所示活動，該相片最左邊站立穿黃色T
    恤背著黑色斜背帶的人就是我，我在該次活動支領中正社區
    協會之車馬費1000元，我沒有領得6 萬5000元（院三卷第91
    至92反頁）。被告丑○○供稱：庚○○收據之6 萬5000元不
    是庚○○領走的，係用於籃球夏令營、中秋節烤肉、94年聖
    誕節聯誼晚會，因須以申請之計畫項目核銷經費，故將此部
    分費用列在新故鄉社團扶植計畫之項下核銷，證人庚○○證
    述：籃球夏令營在暑假，把喜歡打籃球的人召募，參加籃球
    隊，中秋節烤肉我有參加，球隊隊員及附近居民均有參加，
    有很多人在烤肉，94年聖誕節聯誼晚會我有去（院三卷93反
    頁）；證人戊○○證述：我有參加中秋節烤肉，當時為7 、
    8 人一組，共有十幾組，94年聖誕節聯誼晚會我有參加，活
    動很大，有摸彩，上述2 個活動均不必繳費（院三卷第95反
    頁）；證人己○○證述：我有參加中秋節烤肉及94年聖誕節
    聯誼晚會等語（院三卷第98頁），依卷附中秋節烤肉相片（
    院三卷第131 、132 頁），可見參與之人員非少，有多人進
    行烤肉，桌上有杯碗及食物，桌下有瓶罐等垃圾，應有提供
    食物舉辦活動，且94年聖誕節聯誼晚會相片（院三卷第128
    至130 頁），可見有多人參加，桌上備有摸彩禮物及點心食
    物，並有表演活動，依中秋節烤肉、94年聖誕節聯誼晚會活
    動之規模、參與之人數、提供食物飲料之情形，被告丑○○
    辯稱舉辦上述2 項活動花費6 萬5000元，應非無據。
７、又附表所示綜合所得收據之領款人欄及印領清冊上之姓名欄
    ，均係該文書內容中關於姓名之記載部分，非屬製作名義人
    之表示，該部分之記載，應非屬偽造之署押，公訴意旨認此
    部分之姓名之記載，亦屬偽造之署押，應非可採。
８、被告等就上開費用之支出，其用途與核銷單據上所載「眷村
    環境資源調查」、「耆老敘述眷村歷史記錄製造」、「眷村
    環境資源調查」、「新故鄉社團推展活動」、「孜孜不眷網
    站設計及維護」、「眷村文物蒐集、數位化保存」、「新故
    鄉營造專刊出版」、「新故鄉社團扶植計畫」等計畫項目內
    容未盡相合，惟支出之內容尚為中正社區協會之公共事務，
    並無供被告等私自使用，其未依項目內容而支出補助款，應
    為事後應否返還該筆費用或執行計畫效果不佳等行政上責任
    ，尚難遽認被告等就此部分金額有不法所有意圖之主觀侵占
    犯意。
三、綜上所述，檢察官所提出之證據無從證明被告丑○○、丙○○有此部分偽造文書及業務侵占之犯罪事實，本院復查無其
    他積極證據，足認被告丑○○、丙○○有公訴人所指此部分
    之犯行，故此部分不能證明被告丑○○、丙○○犯罪，原應
    為無罪之諭知，惟公訴意旨認此部分若成立犯罪，與上開論
    罪科刑部分，分別具有實質上一罪或裁判上一罪之關係，爰
    不另為無罪之諭知。
據上論斷，應依刑事訴訟法第299 條第1 項前段，刑法第2 條第
1 項前段、第216 條、第210 條、第336 條第2 項、第219 條，
修正前刑法第28條、第31條第1 項、第56條、第55條、第41條第
1 項前段，罰金罰鍰提高標準條例第1 條前段、修正前第2 條，
現行法規所定貨幣單位折算新臺幣條例第2 條，中華民國九十六
年罪犯減刑條例第2 條第1 項第3 款、第7 條、第9 條，判決如
主文。
本案經檢察官癸○○到庭執行職務。
中    華    民    國    98    年    6     月    30    日
                  刑事第十五庭  審判長法  官  唐照明
                                      法  官  王俊彥
                                      法  官  楊國煜
如不服本判決，應於收受本判決10日內向本院提出上訴書狀，並
應敘述具體理由，如未敘述上訴理由者，應於上訴期間屆滿後20
日內補提理由書狀於本院（均須依他造當事人之人數附繕本）「
切勿逕送上級法院」。
以上正本證明與原本無異。
中    華    民    國    98    年    6     月    30    日
                                      書記官  王芷鈴
附錄本判決論罪法條
刑法第210條
偽造、變造私文書，足以生損害於公眾或他人者，處五年以下有
期徒刑。
刑法第216條
行使第210 條至第215 條之文書者，依偽造、變造文書或登載不
實事項或使登載不實事項之規定處斷。
刑法第336 條對於公務上或因公益所持有之物，犯前條第1 項之
罪者，處1 年以上7 年以下有期徒刑，得併科5 千元以下罰金。
對於業務上所持有之物，犯前條第1 項之罪者，處6 月以上5 年
以下有期徒刑，得併科3 千元以下罰金。
前二項之未遂犯罰之。
附表
 ┌──┬───┬─────────┬──────┬───────────┬───────┐
 │編號│名義人│   計畫項目       │本判決認定侵│本判決認定偽造署押、印│出處          │
 │    │      │                  │占金額（單位│文之數量              │              │
 │    │      │                  │：新臺幣元）│                      │              │
 │    │      │                  ├──────┼───────────┤              │
 │    │      │                  │起訴書記載金│起訴書附表所載偽造之署│              │
 │    │      │                  │額          │押、印文之數量        │              │
 ├──┼───┼─────────┼──────┼───────────┼───────┤
 │ 1  │甲○○│眷村文化研究資料收│90,000元    │此部分署押及印文為真正│警一卷第54-59 │
 │    │      │集與分析          │            │：                    │頁            │
 │    │      │                  │            │1.綜合所得收據真正署押│              │
 │    │      │                  ├──────┤  1 枚，真正印文1 枚。│              │
 │    │      │                  │90,000元    │2.印領清冊真正印文125 │              │
 │    │      │                  │            │  枚。                │              │
 │    │      │                  │            ├───────────┤              │
 │    │      │                  │            │署押127枚；印文126枚  │              │
 │    │      │                  │            │1.綜合所得收據署押2 枚│              │
 │    │      │                  │            │  ，印文1 枚          │              │
 │    │      │                  │            │2.印領清冊印文125 枚，│              │
 │    │      │                  │            │  署押125 枚          │              │
 │    │      │                  │            │合計：署押127 枚，印文│              │
 │    │      │                  │            │126 枚，印章1 枚      │              │
 ├──┼───┼─────────┼──────┼───────────┼───────┤
 │ 2  │乙○○│眷村環境資源調查  │85,000元    │1.綜合所得收據偽造署押│警一卷第66背頁│
 │    │(原名 │                  │            │  1 枚，偽造印文1 枚  │-70背面頁     │
 │    │：申復│                  │            │2.印領清冊偽造印文119 │              │
 │    │基)   │                  ├──────┤  枚                  │              │
 │    │      │                  │85,000元    │合計：偽造署押1 枚，偽│              │
 │    │      │                  │            │造印文120 枚，偽造「申│              │
 │    │      │                  │            │復基」印章1枚         │              │
 │    │      │                  │            ├───────────┤              │
 │    │      │                  │            │1.綜合所得收據偽造署押│              │
 │    │      │                  │            │  2 枚，偽造印文1 枚  │              │
 │    │      │                  │            │2.印領清冊偽造署押119 │              │
 │    │      │                  │            │  枚，偽造印文119 枚  │              │
 │    │      │                  │            │合計：署押121 枚，印文│              │
 │    │      │                  │            │120枚，印章1 枚       │              │
 ├──┼───┼─────────┼──────┼───────────┼───────┤
 │ 3  │陳永川│眷村環境資源調查  │73,000元    │1.綜合所得收據偽造署押│警一卷第77背面│
 │    │      │                  │            │  1 枚，偽造印文1 枚  │頁-82頁       │
 │    │      │                  │            │2.概算表偽造印文1枚   │              │
 │    │      │                  ├──────┤3.印領清冊偽造印文105 │              │
 │    │      │                  │            │  枚                  │              │
 │    │      │                  │75,000元    │合計：偽造署押1 枚，偽│              │
 │    │      │                  │            │造印文107 枚，偽造「陳│              │
 │    │      │                  │            │永川」印章1 枚        │              │
 │    │      │                  │            ├───────────┤              │
 │    │      │                  │            │1.綜合所得收據署押2 枚│              │
 │    │      │                  │            │  ，印文1 枚          │              │
 │    │      │                  │            │2.概算表印文1枚       │              │
 │    │      │                  │            │3.印領清冊印文105 枚，│              │
 │    │      │                  │            │  署押105 枚          │              │
 │    │      │                  │            │合計：署押107 枚，印文│              │
 │    │      │                  │            │107 枚，印章1枚       │              │
 ├──┼───┼─────────┼──────┼───────────┼───────┤
 │ 4  │丁○○│眷村環境資源調查  │0元         │1.綜合所得收據真正署押│警一卷第74背面│
 │    │      │                  │            │  2 枚，偽造印文2 枚  │頁-77頁       │
 │    │      │                  │            │2.概算表偽造印文1枚   │              │
 │    │      │                  ├──────┤3.印領清冊偽造印文47枚│警一卷第86頁  │
 │    │      │                  │            │合計：偽造印文50枚，偽│              │
 │    │      │                  │13,000元    │造「丁○○」印章1 枚  │              │
 │    │      │                  │            ├───────────┤              │
 │    │      │                  │            │1.綜合所得收據署押4 枚│              │
 │    │      │                  │            │  ，印文2 枚          │              │
 │    │      │                  │            │2.概算表印文1枚       │              │
 │    │      │                  │            │3.印領清冊印文47枚，署│              │
 │    │      │                  │            │  押47枚              │              │
 │    │      │                  │            │合計：署押51枚，印文  │              │
 │    │      │                  │            │50 枚，印章1枚        │              │
 ├──┼───┼─────────┼──────┼───────────┼───────┤
 │ 5  │胡媧祥│耆老敘述眷村歷史記│15,000元    │1.綜合所得收據偽造署押│警一卷第87-94 │
 │    │      │錄製造            │            │  1 枚，偽造印文1 枚  │頁            │
 │    │      │                  │            │2.概算表偽造印文1枚   │              │
 │    │      │                  │            │3.印領清冊偽造印文176 │              │
 │    │      │                  ├──────┤  枚                  │              │
 │    │      │                  │            │合計：偽造署押1 枚，偽│              │
 │    │      │                  │95,000元    │造印文178 枚，偽造「胡│              │
 │    │      │                  │            │媧祥」印章1 枚        │              │
 │    │      │                  │            ├───────────┤              │
 │    │      │                  │            │1.綜合所得收據署押2 枚│              │
 │    │      │                  │            │  ，印文1 枚          │              │
 │    │      │                  │            │2.概算表印文1枚       │              │
 │    │      │                  │            │3.印領清冊印文176 枚，│              │
 │    │      │                  │            │  署押176 枚          │              │
 │    │      │                  │            │合計署押178 枚，印文17│              │
 │    │      │                  │            │ 8 枚，印章1枚        │              │
 ├──┼───┼─────────┼──────┼───────────┼───────┤
 │ 6  │子○○│眷村文物蒐集、數位│81,000元    │1.綜合所得收據真正署押│警一卷第97背面│
 │    │      │化保存            │            │  1 枚，偽造印文1 枚  │頁-102背面頁  │
 │    │      │                  │            │2.印領清冊偽造印文125 │              │
 │    │      │                  ├──────┤  枚                  │              │
 │    │      │                  │            │合計：偽造署押1 枚，偽│              │
 │    │      │                  │90,000元    │造印文126 枚，偽造「楊│              │
 │    │      │                  │            │映明」印章1 枚        │              │
 │    │      │                  │            ├───────────┤              │
 │    │      │                  │            │1.綜合所得收據署押2   │              │
 │    │      │                  │            │  枚，印文1 枚        │              │
 │    │      │                  │            │2.印領清冊印文125枚， │              │
 │    │      │                  │            │  署押125 枚          │              │
 │    │      │                  │            │合計：署押127 枚，印文│              │
 │    │      │                  │            │126 枚，印章1枚       │              │
 ├──┼───┼─────────┼──────┼───────────┼───────┤
 │ 7  │陳秋良│新故鄉社團推展活動│62,000元    │1.綜合所得收據偽造署押│警一卷第104   │
 │    │      │                  │            │  1 枚，偽造印文1 枚  │-106頁        │
 │    │      │                  │            │2.概算表偽造印文1枚   │              │
 │    │      │                  │            │3.印領清冊偽造印文41枚│              │
 │    │      │                  ├──────┤合計：偽造署押1 枚，偽│警一卷第132頁 │
 │    │      │                  │65,000元    │造印文43枚，偽造「陳秋│              │
 │    │      │                  │            │良」印章1 枚          │              │
 │    │      │                  │            ├───────────┤              │
 │    │      │                  │            │1.綜合所得收據署押2   │              │
 │    │      │                  │            │  枚，印文1 枚        │              │
 │    │      │                  │            │2.概算表印文1枚       │              │
 │    │      │                  │            │3.印領清冊偽造印文41枚│              │
 │    │      │                  │            │  ，署押41枚          │              │
 │    │      │                  │            │合計：署押43枚，印文43│              │
 │    │      │                  │            │枚，印章1枚           │              │
 ├──┼───┼─────────┼──────┼───────────┼───────┤
 │ 8  │陳淑惠│孜孜不眷網站設計及│52,000元    │1.綜合所得收據偽造署押│警一卷第123背 │
 │    │      │維護              │            │  1 枚，偽造印文1 枚  │面頁-129背面頁│
 │    │      │                  │            │2.概算表偽造印文1枚   │              │
 │    │      │                  ├──────┤3.印領清冊偽造印文153 │              │
 │    │      │                  │55,000元    │  枚                  │              │
 │    │      │                  │            │合計：偽造署押1 枚，偽│              │
 │    │      │                  │            │造印文155 枚，偽造「陳│              │
 │    │      │                  │            │淑惠」印章1 枚        │              │
 │    │      │                  │            ├───────────┤              │
 │    │      │                  │            │1.綜合所得收據署押2   │              │
 │    │      │                  │            │  枚，印文1 枚        │              │
 │    │      │                  │            │2.概算表印文1枚       │              │
 │    │      │                  │            │3.印領清冊印文153 枚，│              │
 │    │      │                  │            │  署押153枚           │              │
 │    │      │                  │            │合計：署押155 枚，印文│              │
 │    │      │                  │            │155 枚，印章1枚       │              │
 ├──┼───┼─────────┼──────┼───────────┼───────┤
 │ 9  │壬○○│新故鄉營造專刊出版│0元         │1.綜合所得收據真正署押│警一卷第117背 │
 │    │      │                  │            │  1 枚，偽造印文1 枚  │面頁-120背面頁│
 │    │      │                  │            │2.概算表偽造印文1枚   │              │
 │    │      │                  ├──────┤3.印領清冊偽造印文67枚│              │
 │    │      │                  │30,000元    │合計：偽造印文69枚，偽│              │
 │    │      │                  │            │造「壬○○」印章1枚   │              │
 │    │      │                  │            ├───────────┤              │
 │    │      │                  │            │1.綜合所得收據署押2   │              │
 │    │      │                  │            │  枚，印文1 枚        │              │
 │    │      │                  │            │2.概算表印文1枚       │              │
 │    │      │                  │            │3.印領清冊印文67枚，署│              │
 │    │      │                  │            │  押67枚              │              │
 │    │      │                  │            │合計：署押69枚，印文69│              │
 │    │      │                  │            │枚，印章1枚           │              │
 ├──┼───┼─────────┼──────┼───────────┼───────┤
 │10  │庚○○│新故鄉社團扶植計劃│0元         │1.綜合所得收據真正署押│警一卷第113背 │
 │    │      │                  │            │  1 枚，偽造印文1 枚  │面頁-116頁    │
 │    │      │                  │            │2.概算表偽造印文1枚   │              │
 │    │      │                  │            │3.印領清冊偽造印文41枚│              │
 │    │      │                  ├──────┤合計：偽造印文43枚，偽│              │
 │    │      │                  │            │造「庚○○」印章1枚   │              │
 │    │      │                  │65,000元    │                      │              │
 │    │      │                  │            ├───────────┤              │
 │    │      │                  │            │1.綜合所得收據署押2   │              │
 │    │      │                  │            │  枚，印文1 枚        │              │
 │    │      │                  │            │2.概算表印文1枚       │              │
 │    │      │                  │            │3.印領清冊偽造印文41枚│              │
 │    │      │                  │            │  ，署押41枚          │              │
 │    │      │                  │            │合計：署押43枚，印文43│              │
 │    │      │                  │            │枚，印章1枚           │              │
 ├──┼───┼─────────┼──────┼───────────┼───────┤
 │11  │戊○○│ 領據、支出憑證   │            │ 領據：偽造印文1枚    │警一卷第48頁  │
 │    │總幹事│                  │            ├───────────┼───────┤
 │    │職章  │                  │            │支出憑證第(一)0101號：│警一卷第49頁  │
 │    │      │                  │            │ 偽造印文1枚          │              │
 │    │      │                  │            ├───────────┼───────┤
 │    │      │                  │            │支出憑證第 (一)0101、 │警一卷第54背面│
 │    │      │                  │            │ 0102號：偽造印文1枚  │頁            │
 │    │      │                  │            │                      │              │
 │    │      │                  │            ├───────────┼───────┤
 │    │      │                  │            │支出憑證第(二)0201號：│警一卷第59背面│
 │    │      │                  │            │ 偽造印文1枚          │頁            │
 │    │      │                  │            ├───────────┼───────┤
 │    │      │                  │            │支出憑證第(二)0202號：│警一卷第71背面│
 │    │      │                  │            │ 偽造印文1枚          │頁            │
 │    │      │                  │            ├───────────┼───────┤
 │    │      │                  │            │支出憑證第 (三)0301、 │警一卷第82背面│
 │    │      │                  │            │0302號：偽造印文1枚   │頁            │
 │    │      │                  │            │                      │              │
 │    │      │                  │            ├───────────┼───────┤
 │    │      │                  │            │支出憑證第 (四)0401、 │警一卷第94背面│
 │    │      │                  │            │0402號：偽造印文1枚   │頁            │
 │    │      │                  │            ├───────────┼───────┤
 │    │      │                  │            │支出憑證第 (五)0501、 │警一卷第103背 │
 │    │      │                  │            │0502號：偽造印文1枚   │面頁          │
 │    │      │                  │            ├───────────┼───────┤
 │    │      │                  │            │支出憑證第(六)0602號：│警一卷第106背 │
 │    │      │                  │            │ 偽造印文1枚          │面頁          │
 │    │      │                  │            ├───────────┼───────┤
 │    │      │                  │            │支出憑證第(七)0701號：│警一卷第117頁 │
 │    │      │                  │            │ 偽造印文1枚          │              │
 │    │      │                  │            ├───────────┼───────┤
 │    │      │                  │            │支出憑證第(六)0601號：│警一卷第130背 │
 │    │      │                  │            │ 偽造印文1枚          │面頁          │
 │    │      │                  │            ├───────────┼───────┤
 │    │      │                  │            │合計偽造印文11枚，偽造│              │
 │    │      │                  │            │「總幹事戊○○」印章1 │              │
 │    │      │                  │            │枚                    │              │
 │    │      │                  │            ├───────────┤              │
 │    │      │                  │            │起訴書附表：印文11枚，│              │
 │    │      │                  │            │印章1枚               │              │
 ├──┼───┼─────────┼──────┼───────────┼───────┤
 │12  │己○○│ 領據、支出憑證   │            │ 領據：偽造印文1枚    │警一卷第48頁  │
 │    │會計職│                  │            ├───────────┼───────┤
 │    │章    │                  │            │支出憑證第(一)0101號：│警一卷第49頁  │
 │    │      │                  │            │ 偽造印文1枚          │              │
 │    │      │                  │            ├───────────┼───────┤
 │    │      │                  │            │支出憑證第 (一)0101、 │警一卷第54背面│
 │    │      │                  │            │ 0102號：偽造印文1枚  │頁            │
 │    │      │                  │            │                      │              │
 │    │      │                  │            ├───────────┼───────┤
 │    │      │                  │            │支出憑證第(二)0201號：│警一卷第59背面│
 │    │      │                  │            │ 偽造印文1枚          │頁            │
 │    │      │                  │            ├───────────┼───────┤
 │    │      │                  │            │支出憑證第(二)0202號：│警一卷第71背面│
 │    │      │                  │            │ 偽造印文1枚          │頁            │
 │    │      │                  │            ├───────────┼───────┤
 │    │      │                  │            │支出憑證第 (三)0301、 │警一卷第82背面│
 │    │      │                  │            │0302號：偽造印文1枚   │頁            │
 │    │      │                  │            │                      │              │
 │    │      │                  │            ├───────────┼───────┤
 │    │      │                  │            │支出憑證第 (四)0401、 │警一卷第94背面│
 │    │      │                  │            │0402號：偽造印文1枚   │頁            │
 │    │      │                  │            ├───────────┼───────┤
 │    │      │                  │            │支出憑證第 (五)0501、 │警一卷第103背 │
 │    │      │                  │            │0502號：偽造印文1枚   │面頁          │
 │    │      │                  │            ├───────────┼───────┤
 │    │      │                  │            │支出憑證第(六)0602號：│警一卷第106背 │
 │    │      │                  │            │ 偽造印文1枚          │面頁          │
 │    │      │                  │            ├───────────┼───────┤
 │    │      │                  │            │支出憑證第(七)0701號：│警一卷第117頁 │
 │    │      │                  │            │ 偽造印文1枚          │              │
 │    │      │                  │            ├───────────┼───────┤
 │    │      │                  │            │支出憑證第(六)0601號：│警一卷第130背 │
 │    │      │                  │            │ 偽造印文1枚          │面頁          │
 │    │      │                  │            │                      │              │
 │    │      │                  │            ├───────────┼───────┤
 │    │      │                  │            │合計偽造印文11枚，偽造│              │
 │    │      │                  │            │「會計己○○」印章1枚 │              │
 │    │      │                  │            ├───────────┤              │
 │    │      │                  │            │起訴書附表：印文11枚，│              │
 │    │      │                  │            │印章1枚               │              │
 ├──┼───┼─────────┼──────┼───────────┼───────┤
 │    │      │                  │合計45萬8000│合計偽造署押6 枚，偽造│              │
 │    │      │                  │元          │印文913枚，偽造印章11 │              │
 │    │      │                  │            │枚                    │              │
 │    │      │                  ├──────┼───────────┤              │
 │    │      │                  │起訴書附表：│起訴書附表：合計署押  │              │
 │    │      │                  │66 萬3000 元│1021枚，印文1039枚，印│              │
 │    │      │                  │            │章12枚                │              │
 └──┴───┴─────────┴──────┴───────────┴───────┘


司法院資訊處製作；財團法人民間司法改革基金會備份。
